---
title: "Examen practico - RDD - Beneficios fiscales I+D+i"
format:
  html:
    toc: true
    number-sections: true
execute:
  echo: true
  warning: false
  message: false
---

```{r datos-sinteticos}
# Primer chunk: genera datos sinteticos para el examen
set.seed(20260510)
options(scipen = 999)

# Inspiracion: AIReF, Spending Review de Beneficios Fiscales, que combina
# Diff-in-Diff, regresiones en discontinuidad y microsimuladores fiscales.
# El ejercicio simula una deduccion fiscal por I+D+i con un umbral de elegibilidad.

n <- 3500
empresas <- data.frame(
  id_empresa = sprintf("E%05d", 1:n),
  sector = sample(c("Industria", "TIC", "Servicios", "Comercio"), n, TRUE, c(.30,.22,.28,.20)),
  ccaa = sample(c("Andalucia", "Cataluna", "Madrid", "Valencia", "Pais Vasco", "Galicia"), n, TRUE),
  empleados_2020 = round(exp(rnorm(n, log(45), .85))),
  facturacion_2020_miles = round(exp(rnorm(n, log(3500), .9)), 1),
  intensidad_idi = pmax(0, pmin(.20, rnorm(n, .050, .035)))
)
# Outliers intencionados
empresas$empleados_2020[sample(n,1)] <- 99999
empresas$facturacion_2020_miles[sample(n,1)] <- -25

# Umbral de elegibilidad: intensidad de gasto en I+D+i >= 5% de la facturacion
empresas$running <- empresas$intensidad_idi - .05
empresas$elegible <- as.integer(empresas$running >= 0)

anios <- 2019:2023
panel <- merge(empresas, data.frame(anio = anios))
panel$post <- as.integer(panel$anio >= 2021)
panel$deduccion_miles <- ifelse(panel$elegible == 1 & panel$post == 1,
                                pmax(0, 25 + 1400*panel$running + rnorm(nrow(panel), 0, 18)), 0)
sector_eff <- setNames(c(5,12,0,-3), c("Industria","TIC","Servicios","Comercio"))
trend <- (panel$anio - 2019) * 3
trat_effect <- ifelse(panel$elegible == 1 & panel$post == 1, 9 + 2*(panel$anio-2021), 0)
panel$gasto_idi_miles <- 80 + 0.012*panel$facturacion_2020_miles +
  0.18*panel$empleados_2020 + sector_eff[panel$sector] + trend + trat_effect +
  45*panel$running + rnorm(nrow(panel), 0, 22)
panel$gasto_idi_miles <- pmax(0, panel$gasto_idi_miles)
panel$empleo <- round(pmax(1, panel$empleados_2020 + (panel$anio-2020)*rnorm(nrow(panel), 1.2, .6) +
                            ifelse(panel$elegible == 1 & panel$post == 1, 1.5, 0)))

if (!dir.exists("datos")) dir.create("datos")
write.csv(empresas, "datos/empresas_idi.csv", row.names = FALSE)
write.csv(panel, "datos/panel_idi.csv", row.names = FALSE)

cat("Se han creado datos/empresas_idi.csv y datos/panel_idi.csv\n")
```

# Contexto

Este examen simula una evaluacion inspirada en el Spending Review de beneficios fiscales de AIReF. La politica evaluada es una deduccion fiscal para empresas con intensidad de gasto en I+D+i igual o superior al 5% de la facturacion. El objetivo es valorar si el umbral de elegibilidad genera un aumento causal del gasto en I+D+i.

Tiempo recomendado: 90 minutos. Se permite buscar documentacion en internet, pero no utilizar IA.

# Bloque 1: preparacion y data wrangling (12 puntos)

a. Importe `datos/empresas_idi.csv` y `datos/panel_idi.csv`. Compruebe tipos de variables, dimensiones y claves de identificacion. Detecte valores atipicos en empleados y facturacion. Proponga e implemente una imputacion razonable.


```{r}
library(tidyverse)
theme_set(theme_minimal()+
            theme(axis.line = element_line(color="black"),
                  axis.ticks = element_line(color="black"), 
                  panel.grid.major.y = element_line(color="grey70"))
          )
datos<-"C:/Users/ignac/OneDrive/Documentos/GitHub/apuntes/examenes_tipo/datos/"

df_empresa<-read.csv(paste0(datos, "empresas_idi.csv"))
df_panel<-read.csv(paste0(datos, "panel_idi.csv"))

summary(df_empresa)

quantile(df_panel$empleados_2020, probs= c(seq(0,.9, by=.1),seq(.91, 1, by=.01)) )
quantile(df_panel$facturacion_2020_miles, probs= c(seq(0,.9, by=.1),seq(.91, 1, by=.01)) )
quantile(df_panel$gasto_idi_miles, probs= c(seq(0,.9, by=.1),seq(.91, 1, by=.01)) )

colSums(is.na(df_panel))

df_panel<- df_panel %>% 
  mutate(empleados_2020= ifelse(empleados_2020>quantile(df_panel$empleados_2020,.9998), median(empleados_2020), empleados_2020),
         empleo= ifelse(empleo>quantile(df_panel$empleo,.9997), median(empleo), empleo),
         gasto_idi_miles= ifelse(gasto_idi_miles>1100, 1100, gasto_idi_miles)
         )



```

b. Construya las variables `running`, `elegible`, `post`, `tratamiento` y una variable de distancia al umbral en puntos porcentuales. Compruebe que coinciden con la definicion de la politica.

```{r}
df_panel<-df_panel %>% 
  mutate(running= intensidad_idi-0.05, 
         elegible= ifelse(running>=0, 1, 0), 
         post= ifelse(anio>=2021, 1, 0), 
         tratamiento= elegible*post)

```


c. Para 2021, calcule por sector el porcentaje de empresas elegibles, la deduccion media y el gasto medio en I+D+i.

```{r}
df_panel %>% 
  filter(anio==2021) %>% 
  group_by(sector) %>% 
  summarise(deduccion_media=mean(deduccion_miles, na.rm=T), 
            gasto_medio= mean(gasto_idi_miles,na.rm=T))
```

d. Restrinja una muestra de ventana local alrededor del umbral: |running| <= 0,03. Indique cuantas empresas quedan a cada lado del umbral y si la densidad parece razonablemente equilibrada.

```{r}

df_panel1<-df_panel %>% 
  filter(running>=-0.03 & running <=0.03) 

  df_panel1 %>% 
    group_by(elegible=ifelse(elegible==1, "Derecha de umbral", "Izquierda de umbral")) %>% 
  summarise(n=n())

```


# Bloque 2: descriptivos y graficos (10 puntos)

a. Represente la relacion entre la variable de asignacion y el gasto en I+D+i en 2021. Use bins o medias por intervalos.

```{r}

df_panel1 %>% 
  filter(anio==2021) %>% 
  group_by(gasto_idi_miles= cut(gasto_idi_miles, breaks = seq(0, 1100, by=50))) %>% 
  summarise(intensidad_idi=mean(intensidad_idi, na.rm=T)) %>%
  ggplot(aes(gasto_idi_miles, intensidad_idi))+
  geom_col()

```


b. Compare la evolucion 2019-2023 del gasto en I+D+i para empresas elegibles y no elegibles dentro de la ventana local.

```{r}
df_panel1 %>% 
  group_by(elegible=factor(elegible), anio) %>% 
  summarise(value=mean(gasto_idi_miles,na.rm=T)) %>% 
  ggplot(aes(anio, value, color=elegible, group=elegible))+
  geom_point()+
  geom_line()+
  geom_vline(xintercept = 2020, linetype="longdash")
```

c. Analice visualmente si hay discontinuidades en covariables predeterminadas: empleados y facturacion de 2020.

```{r}
df_panel1 %>% 
  filter(anio==2020) %>% 
  ggplot(aes(empleo))+
  geom_density()+
  geom_histogram()

df_panel1 %>% 
  filter(anio==2020) %>% 
  ggplot(aes(facturacion_2020_miles))+
  geom_histogram()

rdplot(
  y = df_panel1$empleados_2020[df_panel1$anio == 2020],
  x = df_panel1$running[df_panel1$anio == 2020],
  c = 0
)

summary(rdrobust(
  y = df_panel1$empleados_2020[df_panel1$anio == 2020],
  x = df_panel1$running[df_panel1$anio == 2020],
  c = 0
))

```


# Bloque 3: analisis causal RDD (8 puntos)

a. Estime el impacto causal local de ser elegible sobre el gasto en I+D+i en 2021 mediante una regresion en discontinuidad lineal local. Use al menos dos especificaciones: con y sin controles.

```{r}
library(rdrobust)
library(rddensity)

df_panel2<-df_panel1

df_elegible<-df_panel1 %>% 
  filter(anio==2020) %>% 
  transmute(id_empresa, running_2020=running)

df_panel1<-left_join(df_panel1, df_elegible, by=c("id_empresa"))

df_panel1 <-df_panel1 %>%
  filter(anio==2021) 
  

density_test<-rddensity::rddensity(X=df_panel1$running_2020,
                     c=0)

rddensity::rdplotdensity(density_test, X=df_panel1$running_2020)
summary(density_test)
```
```{r}
model<-rdrobust(y=df_panel1$gasto_idi_miles, 
         x=df_panel1$running_2020, 
         c=0)
summary(model)

rdplot(y=df_panel1$gasto_idi_miles, 
         x=df_panel1$running_2020, 
         c=0)


model_covs<-rdrobust(y=df_panel1$gasto_idi_miles, 
         x=df_panel1$running_2020, 
         c=0,
         covs = df_panel1 %>% select(empleo, facturacion_2020_miles))
summary(model_covs)

rdplot(y=df_panel1$gasto_idi_miles, 
         x=df_panel1$running_2020, 
         c=0,
       covs = df_panel1 %>% select(empleo, facturacion_2020_miles))
```


b. Repita la estimacion con ventanas alternativas, por ejemplo 0,02 y 0,04. Comente robustez.

```{r}
df_panel2 <-df_panel %>% 
  left_join(df_elegible, by="id_empresa") %>% 
  filter(anio==2021, running_2020 >=-0.04 & running_2020<=0.04)

modelo2<-rdrobust(y=df_panel2$gasto_idi_miles, 
         x=df_panel2$running_2020, 
         covs=df_panel2 %>% select(empleados_2020, facturacion_2020_miles),
         c=0,
         h=0.02)

summary(modelo2)


df_panel2 <-df_panel %>% 
    left_join(df_elegible, by="id_empresa") %>%
  filter(anio==2021, running_2020 >=-0.02 & running_2020<=0.02) 

modelo2<-rdrobust(y=df_panel2$gasto_idi_miles, 
         x=df_panel2$running_2020, 
                  covs=df_panel2 %>% select(empleados_2020),
         h=0.02,
         c=0)

summary(modelo2)


```


c. Interprete el coeficiente de elegibilidad. Indique supuestos clave del RDD y posibles amenazas a la validez.

```{r}

```

