---
title: "Examen práctico no resuelto: evaluación del sistema PaP de recogida de residuos"
subtitle: "Versión para practicar con datos sintéticos"
author: "Ignacio Garijo Campos"
format:
  html:
    toc: true
    toc-depth: 3
    number-sections: true
    theme: cosmo
    code-fold: false
    code-tools: true
execute:
  warning: false
  message: false
---

# Instrucciones

Este documento es una **versión no resuelta** del examen práctico sobre la evaluación del sistema de recogida puerta a puerta (PaP).

El primer bloque de código genera datos sintéticos y crea dos ficheros CSV con formato europeo:

- `PaP.csv`
- `Estadisticas_residuos.csv`

A partir de ahí, el ejercicio consiste en elaborar un breve informe respondiendo a los bloques planteados. Puedes escribir código, tablas, gráficos e interpretación debajo de cada pregunta.

El examen está pensado para resolverse en **90 minutos**, sin ayuda de IA, pero con posibilidad de consultar internet o documentación.

## Ficheros de datos generados

Tras ejecutar la sección de generación de datos, tendrás disponibles en tu directorio de trabajo:

- `PaP.csv`
- `Estadisticas_residuos.csv`

Ambos ficheros usan:

- separador `;`;
- coma como separador decimal.


# 0. Paquetes y generación de datos sintéticos

```{r}
# install.packages(c(
#   "tidyverse", "janitor", "lubridate", "stringr",
#   "fixest", "did", "modelsummary", "broom", "scales"
# ))

library(tidyverse)
library(janitor)
library(lubridate)
library(stringr)
library(fixest)
library(did)
library(modelsummary)
library(broom)
library(scales)

theme_set(theme_minimal())
set.seed(1234)
```

# 1. Generación de datos sintéticos

En el examen original se proporcionan dos ficheros:

- `PaP.csv`;
- `Estadisticas_residuos.csv`.

Como no disponemos de esos datos, creamos dos bases sintéticas y luego las exportamos a CSV con formato europeo, es decir, separador `;` y coma decimal. Después las volvemos a importar con `read_csv2()` para reproducir el flujo real del examen.

## 1.1. Base municipal

```{r}
n_muni <- 947
years <- 2000:2023

municipios <- tibble(
  codigo_municipio_base = str_pad(as.character(1:n_muni), width = 5, pad = "0"),
  municipio = paste("Municipio", str_pad(1:n_muni, 3, pad = "0")),
  provincia_codigo = sample(
    c("08", "17", "25", "43"),
    size = n_muni,
    replace = TRUE,
    prob = c(0.55, 0.20, 0.12, 0.13)
  ),
  codigo_municipio = paste0(provincia_codigo, str_sub(codigo_municipio_base, 3, 5)),
  comarca = paste("Comarca", sample(1:35, n_muni, replace = TRUE)),
  poblacion_base = round(exp(rnorm(n_muni, log(3500), 1.05))),
  renta_media = round(rnorm(n_muni, 24500, 4200)),
  densidad = round(exp(rnorm(n_muni, log(180), 1.1)), 1),
  zona_costera = rbinom(n_muni, 1, 0.28),
  rural = as.integer(poblacion_base < 2500)
) |>
  mutate(
    provincia = case_when(
      provincia_codigo == "08" ~ "Barcelona",
      provincia_codigo == "17" ~ "Girona",
      provincia_codigo == "25" ~ "Lleida",
      provincia_codigo == "43" ~ "Tarragona"
    ),
    poblacion_base = if_else(row_number() == 10, poblacion_base * 25, poblacion_base),
    poblacion_base = if_else(row_number() == 20, poblacion_base * 18, poblacion_base)
  )

glimpse(municipios)
```

## 1.2. Base de adopción PaP

```{r}
adopcion <- municipios |>
  mutate(
    prob_adopta = plogis(
      -0.7 +
        0.55 * rural +
        0.25 * zona_costera -
        0.00002 * poblacion_base +
        if_else(provincia == "Girona", 0.25, 0) +
        if_else(provincia == "Barcelona", -0.10, 0)
    ),
    ever_pap = rbinom(n(), 1, prob_adopta),
    anyo_inicio_pap = if_else(
      ever_pap == 1,
      sample(2004:2021, n(), replace = TRUE),
      NA_integer_
    )
  ) |>
  select(codigo_municipio, anyo_inicio_pap, ever_pap)

pap_raw <- expand_grid(
  codigo_municipio = municipios$codigo_municipio,
  year = years
) |>
  left_join(municipios |> select(codigo_municipio, municipio, provincia), by = "codigo_municipio") |>
  left_join(adopcion, by = "codigo_municipio") |>
  mutate(
    pap_activo = as.integer(!is.na(anyo_inicio_pap) & year >= anyo_inicio_pap),
    n_frac_latente = case_when(
      pap_activo == 0 ~ 0L,
      year - anyo_inicio_pap <= 1 ~ sample(2:3, n(), replace = TRUE),
      year - anyo_inicio_pap <= 4 ~ sample(3:4, n(), replace = TRUE),
      TRUE ~ sample(4:5, n(), replace = TRUE)
    ),
    frac_recogidas_pap = case_when(
      pap_activo == 0 ~ NA_character_,
      n_frac_latente == 2 ~ "Orgánica, Resto",
      n_frac_latente == 3 ~ "Orgánica, Papel y cartón, Envases",
      n_frac_latente == 4 ~ "Orgánica, Papel y cartón, Envases, Vidrio",
      n_frac_latente == 5 ~ "Orgánica, Papel y cartón, Envases, Vidrio, Resto",
      TRUE ~ NA_character_
    )
  ) |>
  select(codigo_municipio, year, frac_recogidas_pap, anyo_inicio_pap)

pap_raw |> head()
```

## 1.3. Base de estadísticas de residuos

```{r}
estadisticas_raw <- expand_grid(
  codigo_municipio = municipios$codigo_municipio,
  year = years
) |>
  left_join(municipios, by = "codigo_municipio") |>
  left_join(adopcion, by = "codigo_municipio") |>
  arrange(codigo_municipio, year) |>
  group_by(codigo_municipio) |>
  mutate(
    tratamiento_real = as.integer(!is.na(anyo_inicio_pap) & year >= anyo_inicio_pap),
    rel_time = if_else(tratamiento_real == 1, year - anyo_inicio_pap, NA_integer_),
    trend_pop = 1 + rnorm(1, 0.004, 0.006) * (year - min(year)),
    poblacion = round(poblacion_base * trend_pop + rnorm(n(), 0, pmax(25, poblacion_base * 0.025))),
    residuos_pc_base = 0.42 + 0.0000015 * renta_media + 0.04 * zona_costera - 0.02 * rural,
    efecto_pap_residuos_pc = if_else(tratamiento_real == 1, -0.015 * pmin(rel_time, 5), 0),
    residuos_total_tn = pmax(
      20,
      poblacion * (residuos_pc_base + efecto_pap_residuos_pc + rnorm(n(), 0, 0.035))
    ),
    tendencia_selectiva = 28 + 0.75 * (year - min(year)),
    efecto_pap_selectiva = if_else(
      tratamiento_real == 1,
      4 + 2.2 * pmin(rel_time, 5) + 2.5 * rural,
      0
    ),
    pct_selectiva = pmin(
      pmax(
        tendencia_selectiva +
          efecto_pap_selectiva +
          1.5 * zona_costera -
          0.00008 * poblacion_base +
          rnorm(n(), 0, 5),
        5
      ),
      95
    ),
    residuos_selectiva_tn = residuos_total_tn * pct_selectiva / 100
  ) |>
  ungroup() |>
  select(
    codigo_municipio, municipio, year, comarca,
    poblacion, renta_media, densidad, zona_costera, rural,
    residuos_total_tn, residuos_selectiva_tn, pct_selectiva
  )

set.seed(777)
idx_out <- sample(1:nrow(estadisticas_raw), 3)
idx_na <- sample(1:nrow(estadisticas_raw), 25)

estadisticas_raw$poblacion[idx_out] <- estadisticas_raw$poblacion[idx_out] * 14
estadisticas_raw$renta_media[idx_na] <- NA

estadisticas_raw |> head()
```

## 1.4. Exportar e importar como CSV europeo

```{r}
dir.create("datos_sinteticos", showWarnings = FALSE)

write_csv2(pap_raw, "datos_sinteticos/PaP.csv")
write_csv2(estadisticas_raw, "datos_sinteticos/Estadisticas_residuos.csv")

pap <- read_csv2("datos_sinteticos/PaP.csv") |>
  clean_names()

residuos <- read_csv2("datos_sinteticos/Estadisticas_residuos.csv") |>
  clean_names()

glimpse(pap)
glimpse(residuos)
```


# Bloque 1: preparación y transformación de datos

## Pregunta 1.a

Importe ambos ficheros CSV, teniendo en cuenta que los valores numéricos usan la coma como separador decimal, y fusione la información en un único fichero.

A continuación:

1. compruebe la estructura de los datos;
2. detecte posibles duplicados;
3. identifique valores atípicos (*outliers*) en las variables demográficas;
4. proponga e implemente una imputación razonable para los valores atípicos detectados.

```{r}
datos<-"C:/Users/ignac/OneDrive/Documentos/GitHub/apuntes/examenes_tipo/datos_sinteticos/"

df1<-read.csv(paste0(datos, "Estadisticas_residuos.csv"), sep=";",dec = ",")
df2<-read.csv(paste0(datos, "PaP.csv"), sep=";", dec = ",")

df<-inner_join(df1, df2, by=c("codigo_municipio", "year"))

summary(df)

colSums(is.na(df))


df<-df %>% 
  group_by(codigo_municipio) %>% 
  mutate(renta_media= ifelse(is.na(renta_media), median(renta_media, na.rm=T), renta_media)) 

colSums(is.na(df))

```

### Respuesta

Escriba aquí su interpretación.

---

## Pregunta 1.b

A partir de la variable `frac_recogidas_pap`:

1. construya una variable que indique el número de fracciones distintas recogidas con sistema PaP;
2. cree variables dummies que indiquen si cada municipio recoge o no cada fracción mediante PaP;
3. calcule cuántos municipios recogen la fracción orgánica mediante sistema PaP cada año.

```{r}
df<-df %>% 
  group_by(codigo_municipio) %>% 
  mutate(papel_carton=as.numeric(str_detect(frac_recogidas_pap, "Papel y cartón")),
         variedad_pap=n_distinct(frac_recogidas_pap)) 

valores<-unique(df$frac_recogidas_pap)

for (i in valores) {
  df<-df %>% 
    mutate(!!sym(paste0("var_", i)):= ifelse(frac_recogidas_pap==i, 1, 0))
}

df %>% 
  drop_na(frac_recogidas_pap) %>% 
  group_by(frac_recogidas_pap, year) %>% 
  summarise(value=n_distinct(codigo_municipio)) %>% 
  ggplot(aes(year, value, fill=frac_recogidas_pap)) +
  geom_col()+
  geom_label(aes(label=value, y=value), position="stack")+
  theme(legend.position = "bottom")
  
  
```

### Respuesta

Escriba aquí su interpretación.

---

## Pregunta 1.c

Para el año 2021, calcule cuál fue la provincia con mayor porcentaje de recogida selectiva sobre el total de residuos municipales recogidos.

Tenga en cuenta que la provincia se obtiene de los dos primeros dígitos del código municipal:

- `08` = Barcelona
- `17` = Girona
- `25` = Lleida
- `43` = Tarragona

```{r}
df<-df %>% 
  mutate(provincia= substr(codigo_municipio,1,2))

df %>% 
  filter(year==2021) %>% 
  group_by(provincia) %>% 
  summarise(selectiva=sum(residuos_selectiva_tn, na.rm=T), 
            total=sum(residuos_total_tn, na.rm=T)) %>% 
  ungroup() %>% 
  mutate(ratio=selectiva/total*100) %>% 
  arrange(-ratio)


```

### Respuesta

la 84
---

## Pregunta 1.d

Genere una variable dummy llamada `tratamiento` que tome valor 1 si, para cada año, un municipio tiene en funcionamiento un sistema PaP.

A continuación:

1. calcule cuántos municipios adoptan el sistema PaP cada año;
2. calcule cuántos municipios no adoptan nunca el sistema PaP.

```{r}
df<-df %>% 
  mutate(tratamiento= ifelse(!is.na(frac_recogidas_pap), 1, 0))

df %>% 
  filter(!is.na(anyo_inicio_pap), anyo_inicio_pap!=0) %>% 
  group_by(codigo_municipio) %>% 
  slice(1) %>% 
  ungroup() %>% 
  group_by(anyo_inicio_pap) %>% 
  summarise(n_mun=n()) %>% 
  ggplot(aes(anyo_inicio_pap, n_mun))+
  geom_col()+
  geom_label(aes(label=n_mun, y=n_mun/2))

dfnotratado<-df %>% 
  group_by(codigo_municipio) %>% 
  slice(1) %>% 
  mutate(tratado= ifelse(is.na(anyo_inicio_pap),1 ,0)) %>% 
  ungroup()

table(dfnotratado$tratado)

```

### Respuesta

347 que no 


# Bloque 2: análisis descriptivo y visualización

## Pregunta 2.a.1

Realice uno o varios gráficos que permitan responder a la siguiente pregunta:

> ¿El porcentaje de residuos recogidos de forma selectiva aumenta tras la adopción del sistema PaP?



```{r}
df3<-df %>% 
  mutate(timeto=anyo_inicio_pap-year+1, 
         ratio= residuos_selectiva_tn/residuos_total_tn, 
         codigo_municipio=as.character(codigo_municipio)) %>% 
  group_by(timeto, codigo_municipio) %>%
  summarise(value=sum(ratio, na.rm=T)) %>% 
  filter(!is.na(value)) 


df3 %>% 
    ggplot(aes(timeto, value, color=codigo_municipio, group=codigo_municipio))+
  geom_line()+
  guides(color="none")+
  coord_cartesian(ylim=c(0,1))+
  geom_vline(xintercept = 0)


df %>% 
  filter(!is.na(anyo_inicio_pap) & anyo_inicio_pap!=0) %>% 
  mutate(timeto=anyo_inicio_pap-year+1, 
         ratio= residuos_selectiva_tn/residuos_total_tn, 
         codigo_municipio=as.character(codigo_municipio)) %>% 
  group_by(timeto) %>%
  summarise(value=sum(ratio, na.rm=T)) %>% 
  filter(!is.na(value)) %>% 
  ggplot(aes(timeto, value))+
  geom_line()+
  geom_vline(xintercept = 0)
  




```

### Respuesta

Escriba aquí su interpretación.

---

## Pregunta 2.a.2

Realice uno o varios gráficos que permitan responder a la siguiente pregunta:

> ¿A mayor cantidad de residuos recogidos menor es el porcentaje de residuos recogidos de forma selectiva?

Puede representar la relación en niveles, en logaritmos, por años o diferenciando municipios tratados y no tratados.

```{r}
  df %>% 
    mutate(ratio= residuos_selectiva_tn/residuos_total_tn) %>% 
    ggplot(aes(residuos_total_tn, ratio))+
    geom_point()+
    geom_smooth(method="loess")+
    geom_smooth(method="lm")


df %>% 
    mutate(ratio= residuos_selectiva_tn/residuos_total_tn) %>% 
    ggplot(aes(log(residuos_total_tn), ratio))+
    geom_point()+
    geom_smooth(method="loess")+
    geom_smooth(method="lm")
```

### Respuesta

Escriba aquí su interpretación.

# Bloque 3: análisis econométrico e inferencia causal

## Preparación del análisis causal

Antes de estimar el impacto causal, prepare la base para el análisis econométrico.

Se recomienda:

1. construir el año de primera adopción del PaP;
2. generar una variable de tiempo relativo al tratamiento;
3. limitar el análisis a una ventana razonable si se desea estudiar efectos de corto plazo;
4. decidir qué variables resultado se van a analizar;
5. justificar cuál es el grupo de comparación.

```{r}
df<-df %>% 
  mutate(anyo_inicio_pap=ifelse(is.na(anyo_inicio_pap), 0, anyo_inicio_pap))


modelo1<-att_gt(
  yname= "residuos_total_tn", 
  tname="year", 
  idname="codigo_municipio", 
  gname="anyo_inicio_pap", 
  data= df, 
  panel=T,
  control_group = "nevertreated", 
  bstrap = T, 
  biters=100, 
  cband=T
)

modelo1agg<-aggte(modelo1, type = "simple")

modelo2<-att_gt(
  yname= "pct_selectiva", 
  tname="year", 
  idname="codigo_municipio", 
  gname="anyo_inicio_pap", 
  data= df, 
  panel=T,
  control_group = "nevertreated", 
  bstrap = T, 
  biters=100, 
  cband=T
)

modelo2agg<-aggte(modelo2, type = "simple")


modelsummary(models=list("total"=modelo1agg, "ratio selectiva"=modelo2agg))
```

### Comentario metodológico

Escriba aquí cómo define el tratamiento, el grupo de control y el periodo de análisis.

---

## Pregunta 3.a

Utilice análisis econométrico para estimar el impacto causal del establecimiento del sistema PaP sobre:

1. la cantidad total de residuos recogidos;
2. el porcentaje de residuos recogidos de manera selectiva.

Centre la interpretación en los efectos a corto plazo, como máximo durante los cinco años posteriores al inicio del tratamiento.

Puede utilizar, por ejemplo:

- modelos de diferencias en diferencias;
- modelos con efectos fijos de municipio y año;
- estimadores adaptados a adopción escalonada;
- análisis de eventos (*event-study*).

```{r}
# Escriba aquí su código
```

### Respuesta

Escriba aquí su interpretación causal.

---

## Pregunta 3.b

Analice si el impacto varía:

1. en función de los años que han pasado desde la puesta en marcha del sistema PaP;
2. en función del año o cohorte de adopción del PaP.

```{r}

dynamic<-aggte(modelo1, type="dynamic")
dynamic2<-aggte(modelo2, type="dynamic")
ggdid(dynamic)
ggdid(dynamic2)
```

```{r}
time=aggte(modelo1)
time2<-aggte(modelo2)

ggdid(time)
ggdid(time2)
```


### Respuesta

Escriba aquí su interpretación.

---

## Pregunta 3.c

Analice si el impacto varía en función de:

1. las características del municipio;
2. las características del tratamiento aplicado.

Puede considerar, por ejemplo:

- tamaño municipal;
- ruralidad;
- provincia;
- renta municipal;
- número de fracciones recogidas mediante PaP;
- recogida de fracción orgánica;
- intensidad del tratamiento.

```{r}

modelo_rural<-att_gt(
  yname= "residuos_total_tn", 
  tname="year", 
  idname="codigo_municipio", 
  gname="anyo_inicio_pap", 
  data= df %>% filter(rural==1), 
  panel=T,
  control_group = "notyettreated", 
  bstrap = T, 
  biters=100, 
  cband=T
)

modelo_urbano<-att_gt(
  yname= "residuos_total_tn", 
  tname="year", 
  idname="codigo_municipio", 
  gname="anyo_inicio_pap", 
  data= df %>% filter(rural==0), 
  panel=T,
  control_group = "notyettreated", 
  bstrap = T, 
  biters=100, 
  cband=T
)


modelo_nocosta<-att_gt(
  yname= "residuos_total_tn", 
  tname="year", 
  idname="codigo_municipio", 
  gname="anyo_inicio_pap", 
  data= df %>% filter(zona_costera==0), 
  panel=T,
  control_group = "notyettreated", 
  bstrap = T, 
  biters=100, 
  cband=T
)


modelo_costa<-att_gt(
  yname= "residuos_total_tn", 
  tname="year", 
  idname="codigo_municipio", 
  gname="anyo_inicio_pap", 
  data= df %>% filter(zona_costera==1), 
  panel=T,
  control_group = "notyettreated", 
  bstrap = T, 
  biters=100, 
  cband=T
)





modelsummary(models= list("costa"=aggte(modelo_costa, "simple"), "no costa"=aggte(modelo_nocosta, type="simple"), "rural"=aggte(modelo_rural, type="simple"), "urbano"=aggte(modelo_urbano, type="simple")))

```

```{r}
modelo_rural<-att_gt(
  yname= "pct_selectiva", 
  tname="year", 
  idname="codigo_municipio", 
  gname="anyo_inicio_pap", 
  data= df %>% filter(rural==1), 
  panel=T,
  control_group = "notyettreated", 
  bstrap = T, 
  biters=100, 
  cband=T
)

modelo_urbano<-att_gt(
  yname= "pct_selectiva", 
  tname="year", 
  idname="codigo_municipio", 
  gname="anyo_inicio_pap", 
  data= df %>% filter(rural==0), 
  panel=T,
  control_group = "notyettreated", 
  bstrap = T, 
  biters=100, 
  cband=T
)


modelo_nocosta<-att_gt(
  yname= "pct_selectiva", 
  tname="year", 
  idname="codigo_municipio", 
  gname="anyo_inicio_pap", 
  data= df %>% filter(zona_costera==0), 
  panel=T,
  control_group = "notyettreated", 
  bstrap = T, 
  biters=100, 
  cband=T
)


modelo_costa<-att_gt(
  yname= "pct_selectiva", 
  tname="year", 
  idname="codigo_municipio", 
  gname="anyo_inicio_pap", 
  data= df %>% filter(zona_costera==1), 
  panel=T,
  control_group = "notyettreated", 
  bstrap = T, 
  biters=100, 
  cband=T
)





modelsummary(models= list("costa"=aggte(modelo_costa, "simple"), "no costa"=aggte(modelo_nocosta, type="simple"), "rural"=aggte(modelo_rural, type="simple"), "urbano"=aggte(modelo_urbano, type="simple")))

```


### Respuesta

Escriba aquí su interpretación.

# Robustez y limitaciones

Incluya, si tiene tiempo, alguna comprobación de robustez o discusión sobre las principales limitaciones del análisis.

Algunas posibilidades:

- comparar distintos estimadores;
- analizar ventanas temporales alternativas;
- excluir municipios extremos;
- comprobar tendencias previas;
- usar errores estándar agrupados por municipio;
- discutir posibles sesgos de selección en la adopción del PaP;
- discutir si el tratamiento puede estar correlacionado con otras políticas ambientales.

```{r}
# Escriba aquí su código, si procede
```

### Comentario final

Escriba aquí sus principales conclusiones y limitaciones.

# Guía rápida para entregar

Antes de finalizar, compruebe que su informe contiene:

- importación y fusión de datos;
- limpieza básica;
- variables de tratamiento;
- descriptivos y gráficos;
- al menos una estimación causal;
- interpretación de resultados;
- discusión de supuestos y limitaciones.
