---
title: "Manual práctico de Diferencias en Diferencias en R"
subtitle: "TWFE, diseños escalonados, covariables, IPW, RA, DR, event studies, inferencia y exportación de resultados"
author: "Apuntes de microeconometría aplicada"
date: today
format:
  html:
    toc: true
    toc-depth: 4
    number-sections: true
    theme: cosmo
    code-fold: false
    code-tools: true
    df-print: paged
execute:
  warning: false
  message: false
---

# Objetivo del manual

Este manual es una guía aplicada para estimar modelos de **diferencias en diferencias** en R. Está pensado como documento de referencia: cada sección explica la intuición econométrica, qué estimador se está usando, qué hay que comprobar y ofrece código directamente reutilizable.

El documento cubre:

- DiD clásico 2x2.
- TWFE sin covariables y con covariables.
- Diseños con adopción escalonada.
- Estimadores modernos: IPW, Regression Adjustment y Doubly Robust.
- Event studies.
- Diagnósticos: pretrends, balance, overlap, anticipación.
- Inferencia: clustering, bootstrap y bandas simultáneas.
- Tablas y gráficos listos para exportar.
- Heterogeneidad del efecto tratamiento.

# Paquetes y configuración inicial

```{r setup}
library(tidyverse)
library(fixest)
library(did)
library(DRDID)
library(modelsummary)
library(broom)
library(gt)
library(bacondecomp)
# library(fwildclusterboot)
library(cobalt)

set.seed(123)
```

Algunos paquetes adicionales útiles, pero no estrictamente necesarios:

```{r optional-packages, eval=FALSE}
# install.packages("bacondecomp")      # Descomposición Goodman-Bacon
# install.packages("fwildclusterboot") # Wild cluster bootstrap
# install.packages("cobalt")           # Balance de covariables
```

# 1. Qué es diferencias en diferencias

La idea básica de diferencias en diferencias es comparar cómo cambia un outcome en un grupo tratado antes y después de una intervención, y restarle cómo cambia el outcome en un grupo comparable no tratado.

En el caso clásico con dos grupos y dos periodos:

$$
ATT =
\left(E[Y_{post}\mid D=1]-E[Y_{pre}\mid D=1]\right)
-
\left(E[Y_{post}\mid D=0]-E[Y_{pre}\mid D=0]\right)
$$

El supuesto clave es la hipótesis de **tendencias paralelas**:

$$
E[Y_{post}(0)-Y_{pre}(0)\mid D=1]
=
E[Y_{post}(0)-Y_{pre}(0)\mid D=0]
$$

Es decir, en ausencia del tratamiento, el grupo tratado habría evolucionado como el grupo de control.

## 1.1 Simulación de un DiD 2x2

```{r simulate-2x2}
n <- 1000

df_2x2 <- tibble(
  id = rep(1:n, each = 2),
  post = rep(c(0, 1), times = n),
  treated = rep(rbinom(n, 1, 0.5), each = 2),
  x1 = rep(rnorm(n), each = 2),
  x2 = rep(rbinom(n, 1, 0.4), each = 2)
) %>%
  mutate(
    D = treated * post,
    alpha_i = rep(rnorm(n), each = 2),
    time_effect = 0.5 * post,
    treatment_effect = 2,
    y = alpha_i + time_effect + 0.8 * x1 + 0.5 * x2 + treatment_effect * D + rnorm(n)
  )

head(df_2x2)
```

## 1.2 Visualizar la lógica DiD

```{r plot-2x2-trends, fig.width=7, fig.height=4}
df_2x2 %>%
  group_by(treated, post) %>%
  summarise(ybar = mean(y), .groups = "drop") %>%
  mutate(group = if_else(treated == 1, "Tratados", "Controles"),
         periodo = if_else(post == 1, "Post", "Pre")) %>%
  ggplot(aes(x = post, y = ybar, color = group, group = group)) +
  geom_line(linewidth = 1) +
  geom_point(size = 3) +
  scale_x_continuous(breaks = c(0, 1), labels = c("Pre", "Post")) +
  labs(x = NULL, y = "Media del outcome", color = NULL,
       title = "Diferencias en diferencias 2x2") +
  theme_minimal()
```

## 1.3 Cálculo manual del DiD

```{r did-manual}
did_cells <- df_2x2 %>%
  group_by(treated, post) %>%
  summarise(ybar = mean(y), .groups = "drop")

did_cells

att_manual <-
  (did_cells %>% filter(treated == 1, post == 1) %>% pull(ybar) -
   did_cells %>% filter(treated == 1, post == 0) %>% pull(ybar)) -
  (did_cells %>% filter(treated == 0, post == 1) %>% pull(ybar) -
   did_cells %>% filter(treated == 0, post == 0) %>% pull(ybar))

att_manual
```

## 1.4 DiD como regresión

```{r did-regression-2x2}
mod_2x2 <- feols(y ~ treated * post, data = df_2x2, cluster = ~id)
summary(mod_2x2)
```

La interacción `treated:post` es el estimador DiD.

## 1.5 Tabla de resultados

```{r table-2x2}
modelsummary(
  list("DiD 2x2" = mod_2x2),
  statistic = "({std.error})",
  stars = TRUE,
  output = "gt"
)

# Para guardar la tabla, descomenta una de estas líneas:
# modelsummary(list("DiD 2x2" = mod_2x2), output = "resultados/did_2x2.html")
# modelsummary(list("DiD 2x2" = mod_2x2), output = "resultados/did_2x2.docx")
# modelsummary(list("DiD 2x2" = mod_2x2), output = "resultados/did_2x2.tex")
```

# 2. Estructura de datos necesaria

Para estimar DiD necesitamos, como mínimo:

- una variable de unidad (`id`), si tenemos panel;
- una variable temporal (`year`, `month`, etc.);
- un outcome (`y`);
- una variable de tratamiento (`D`);
- una variable de grupo de tratamiento o cohorte (`G`) si hay adopción escalonada;
- covariables pretratamiento si queremos tendencias paralelas condicionales.

## 2.1 Simulación de un panel con adopción escalonada

```{r simulate-staggered}
n_id <- 1200
years <- 2010:2020

unit_data <- tibble(
  id = 1:n_id,
  gender = sample(c("Mujer", "Hombre"), n_id, replace = TRUE),
  sector = sample(c("Industria", "Servicios", "Construccion"), n_id, replace = TRUE,
                  prob = c(0.3, 0.5, 0.2)),
  size0 = rlnorm(n_id, meanlog = 2, sdlog = 0.5),
  x1 = rnorm(n_id),
  x2 = rbinom(n_id, 1, 0.4),
  G = sample(c(0, 2015, 2016, 2017, 2018), n_id, replace = TRUE,
             prob = c(0.35, 0.15, 0.18, 0.17, 0.15))
)

df <- crossing(id = 1:n_id, year = years) %>%
  left_join(unit_data, by = "id") %>%
  mutate(
    treated_ever = as.integer(G > 0),
    D = as.integer(G > 0 & year >= G),
    rel_time = if_else(G > 0, year - G, NA_integer_),
    unit_fe = rep(rnorm(n_id), each = length(years)),
    year_fe = 0.15 * (year - min(year)),
    # Tendencias heterogeneas por sector y genero
    trend_sector = case_when(
      sector == "Industria" ~ 0.05 * (year - min(year)),
      sector == "Servicios" ~ 0.02 * (year - min(year)),
      TRUE ~ 0.00 * (year - min(year))
    ),
    trend_gender = if_else(gender == "Mujer", 0.03 * (year - min(year)), 0),
    dynamic_te = case_when(
      D == 1 & rel_time == 0 ~ 0.8,
      D == 1 & rel_time == 1 ~ 1.2,
      D == 1 & rel_time >= 2 ~ 1.8,
      TRUE ~ 0
    ),
    y = unit_fe + year_fe + trend_sector + trend_gender +
      0.4 * x1 + 0.3 * x2 + 0.05 * log(size0) + dynamic_te + rnorm(n(), sd = 1)
  )

head(df)
```

Convención habitual en `did::att_gt()`:

- `G = 0` indica unidades nunca tratadas.
- `G = año de tratamiento` indica la primera fecha de tratamiento.

# 3. TWFE sin covariables

El modelo TWFE básico es:

$$
Y_{it}=\alpha_i + \lambda_t + \beta D_{it}+u_{it}
$$

donde:

- `alpha_i` son efectos fijos de unidad;
- `lambda_t` son efectos fijos de tiempo;
- `D_it` indica tratamiento.

```{r twfe-basic}
twfe_basic <- feols(y ~ D | id + year, data = df, cluster = ~id)
summary(twfe_basic)
```

## 3.1 Tabla TWFE básica

```{r table-twfe-basic}
modelsummary(
  list("TWFE sin covariables" = twfe_basic),
  statistic = "({std.error})",
  stars = TRUE,
  output = "gt"
)

# Exportar si se desea:
# modelsummary(list("TWFE sin covariables" = twfe_basic), output = "resultados/twfe_basico.html")
```

## 3.2 Event study TWFE básico

El event study TWFE usa dummies de tiempo relativo al tratamiento:

$$
Y_{it}=\alpha_i+\lambda_t+\sum_{k \neq -1}\beta_k 1\{t-G_i=k\}+u_{it}
$$

```{r twfe-event-study}
es_twfe <- feols(
  y ~ i(rel_time, ref = -1) | id + year,
  data = df %>% filter(G > 0),
  cluster = ~id
)

summary(es_twfe)
```

```{r plot-twfe-event-study, fig.width=8, fig.height=5}
iplot(es_twfe,
      xlab = "Tiempo relativo al tratamiento",
      ylab = "Efecto estimado",
      main = "Event study TWFE")
```

> Advertencia: este event study TWFE puede ser problemático en diseños escalonados con efectos heterogéneos. Sirve como benchmark descriptivo, no necesariamente como especificación principal.

## 3.3 Exportar resultados del event study TWFE

```{r export-twfe-event-study}
es_twfe_tidy <- tidy(es_twfe, conf.int = TRUE)
es_twfe_tidy

# Guardar tabla:
# readr::write_csv(es_twfe_tidy, "resultados/event_study_twfe.csv")

# Guardar grafico:
# png("resultados/event_study_twfe.png", width = 900, height = 600)
# iplot(es_twfe,
#       xlab = "Tiempo relativo al tratamiento",
#       ylab = "Efecto estimado",
#       main = "Event study TWFE")
# dev.off()
```

# 4. Diagnósticos: qué mirar antes de interpretar DiD

## 4.1 Gráficos de tendencias pretratamiento

```{r trends-treated-control, fig.width=8, fig.height=5}
df %>%
  mutate(group = if_else(G == 0, "Nunca tratados", "Alguna vez tratados")) %>%
  group_by(group, year) %>%
  summarise(ybar = mean(y), .groups = "drop") %>%
  ggplot(aes(year, ybar, color = group)) +
  geom_line(linewidth = 1) +
  geom_point() +
  labs(x = NULL, y = "Media del outcome", color = NULL,
       title = "Tendencias medias por grupo") +
  theme_minimal()
```

Este gráfico no prueba tendencias paralelas, pero ayuda a detectar divergencias fuertes antes del tratamiento.

## 4.2 Test de pretrends en event study TWFE

```{r pretrend-test-twfe}
# Coeficientes de leads en el event study TWFE.
# El patron de nombres puede variar por version de fixest.
names(coef(es_twfe))

# Test conjunto manual aproximado de algunos leads concretos:
# Ajusta los nombres de coeficientes a los que aparezcan en coefnames(es_twfe).
wald(es_twfe, "rel_time::(-5|-4|-3|-2)")
```

Interpretación:

- Rechazar igualdad a cero de los leads sugiere problemas de pretrends.
- No rechazar no valida automáticamente el diseño: los tests pueden tener baja potencia.

## 4.3 Balance en covariables pretratamiento

```{r balance-pre}
df_pre <- df %>%
  filter(year < 2015) %>%
  group_by(id) %>%
  summarise(
    treated_ever = max(treated_ever),
    x1 = first(x1),
    x2 = first(x2),
    size0 = first(size0),
    gender = first(gender),
    sector = first(sector),
    .groups = "drop"
  )

df_pre %>%
  group_by(treated_ever) %>%
  summarise(
    x1_mean = mean(x1),
    x2_mean = mean(x2),
    size0_mean = mean(size0),
    n = n(),
    .groups = "drop"
  )
```

```{r balance-table}
balance_mods <- list(
  "x1" = lm(x1 ~ treated_ever, data = df_pre),
  "x2" = lm(x2 ~ treated_ever, data = df_pre),
  "size0" = lm(size0 ~ treated_ever, data = df_pre)
)

modelsummary(
  balance_mods,
  statistic = "({std.error})",
  stars = TRUE,
  output = "gt"
)

# Exportar:
# modelsummary(balance_mods, output = "resultados/balance_covariables.html")
```

## 4.4 Overlap del propensity score

Esto es especialmente importante para IPW y DR.

```{r overlap-pscore, fig.width=8, fig.height=5}
ps_model <- glm(
  treated_ever ~ x1 + x2 + log(size0) + gender + sector,
  data = df_pre,
  family = binomial()
)

df_pre <- df_pre %>%
  mutate(pscore = predict(ps_model, type = "response"))

summary(df_pre$pscore)

ggplot(df_pre, aes(pscore, fill = factor(treated_ever))) +
  geom_density(alpha = 0.4) +
  labs(x = "Propensity score", y = "Densidad", fill = "Tratado alguna vez",
       title = "Overlap del propensity score") +
  theme_minimal()
```

Si apenas hay solapamiento entre tratados y controles, IPW/DR pueden volverse inestables y RA puede extrapolar.

# 5. Inferencia en DiD

La inferencia es crucial porque los outcomes suelen estar serialmente correlacionados dentro de unidad. En DiD aplicado, normalmente se clusterizan errores estándar a nivel de unidad o al nivel al que se asigna el tratamiento.

## 5.1 Cluster por unidad

```{r inference-cluster-id}
twfe_cluster_id <- feols(y ~ D | id + year, data = df, cluster = ~id)
summary(twfe_cluster_id)
```

## 5.2 Cluster por cohorte o grupo de tratamiento

Si el tratamiento se asigna a nivel de grupo, por ejemplo sector-region, el cluster debería reflejar ese nivel.

```{r inference-cluster-group}
twfe_cluster_G <- feols(y ~ D | id + year, data = df, cluster = ~G)
summary(twfe_cluster_G)
```

Advertencia: si hay pocos clusters, la inferencia convencional puede ser demasiado optimista.

## 5.3 Multi-way clustering

```{r inference-multiway}
twfe_multiway <- feols(y ~ D | id + year, data = df, cluster = ~id + year)
summary(twfe_multiway)
```

## 5.4 Wild cluster bootstrap

```{r wild-bootstrap, eval=FALSE}
library(fwildclusterboot)

boottest(
  twfe_basic,
  clustid = "id",
  param = "D",
  B = 9999
)
```

## 5.5 Inferencia en `did`

`did::att_gt()` usa bootstrap multiplier y permite bandas simultáneas para event studies.

```{r did-inference-preview}
att_preview <- att_gt(
  yname = "y",
  tname = "year",
  idname = "id",
  gname = "G",
  data = df,
  panel = TRUE,
  control_group = "notyettreated",
  bstrap = TRUE,
  biters = 999,
  cband = TRUE
)

summary(att_preview)
```

# 6. Diseño escalonado: por qué cambia todo

En un diseño escalonado, distintas unidades reciben el tratamiento en distintos momentos. El parámetro natural ya no es un único ATT, sino:

$$
ATT(g,t)
$$

donde:

- `g` es la cohorte de tratamiento;
- `t` es el periodo calendario.

El problema de TWFE en diseños escalonados es que puede comparar unidades tratadas tempranamente contra unidades tratadas más tarde, o incluso usar unidades ya tratadas como controles. Si los efectos son heterogéneos por cohorte o por tiempo desde tratamiento, el coeficiente TWFE puede mezclar efectos de forma difícil de interpretar.

## 6.1 Estimación Callaway & Sant'Anna sin covariables

```{r cs-no-x}
att_cs <- att_gt(
  yname = "y",
  tname = "year",
  idname = "id",
  gname = "G",
  data = df,
  panel = TRUE,
  control_group = "notyettreated",
  bstrap = TRUE,
  biters = 999,
  cband = TRUE
)

summary(att_cs)
```

## 6.2 Agregación simple

```{r cs-simple}
agg_cs_simple <- aggte(att_cs, type = "simple")
summary(agg_cs_simple)
```

## 6.3 Event study moderno con `did`

```{r cs-dynamic}
agg_cs_dynamic <- aggte(att_cs, type = "dynamic")
summary(agg_cs_dynamic)
```

```{r plot-cs-dynamic, fig.width=8, fig.height=5}
ggdid(agg_cs_dynamic) +
  labs(title = "Event study Callaway & Sant'Anna sin covariables")
```
```{r}
es_df <- tibble(
  event_time = agg_cs_dynamic$egt,
  att = agg_cs_dynamic$att.egt,
  se = agg_cs_dynamic$se.egt
) %>%
  mutate(
    ci_low = att - 1.96 * se,
    ci_high = att + 1.96 * se
  )

ggplot(es_df, aes(x = event_time, y = att)) +
  geom_hline(yintercept = 0, linetype = "dashed") +
  geom_vline(xintercept = -1, linetype = "dotted") +
  geom_ribbon(
    aes(ymin = ci_low, ymax = ci_high),
    alpha = 0.2
  ) +
  geom_line() +
  geom_point() +
  labs(
    title = "Event study - Callaway & Sant'Anna",
    x = "Tiempo relativo al tratamiento",
    y = "ATT dinámico"
  ) +
  theme_minimal()
```

## 6.4 Efectos por cohorte

```{r cs-group}
agg_cs_group <- aggte(att_cs, type = "group")
summary(agg_cs_group)
```

```{r plot-cs-group, fig.width=8, fig.height=5}
ggdid(agg_cs_group) +
  labs(title = "Efectos agregados por cohorte")
```

## 6.5 Efectos por calendario

```{r cs-calendar}
agg_cs_calendar <- aggte(att_cs, type = "calendar")
summary(agg_cs_calendar)
```

## 6.6 Exportar tablas y gráficos de `did`

```{r export-cs-results}
# Los objetos de did no siempre son tan directos como modelos fixest.
# Podemos extraer resultados principales manualmente.

cs_simple_table <- tibble(
  estimador = "Callaway-Santanna sin covariables",
  tipo = "simple",
  att = agg_cs_simple$overall.att,
  se = agg_cs_simple$overall.se,
  ci_low = att - 1.96 * se,
  ci_high = att + 1.96 * se
)

cs_simple_table

# Exportar tabla:
# readr::write_csv(cs_simple_table, "resultados/cs_simple.csv")
# gt::gtsave(gt(cs_simple_table), "resultados/cs_simple.html")

# Guardar grafico:
# ggsave("resultados/cs_event_study.png", width = 8, height = 5, dpi = 300)
```

# 7. Anticipación del tratamiento

La hipótesis estándar de DiD presupone que las unidades no cambian su comportamiento antes de recibir el tratamiento. Pero muchas veces puede haber anticipación: si las unidades saben que serán tratadas, pueden ajustar su conducta antes.

Ejemplos:

- empresas que anticipan una subvención;
- trabajadores que anticipan un cambio regulatorio;
- municipios que preparan inversiones antes de una política.

## 7.1 Event study como diagnóstico de anticipación

Los leads del event study ayudan a detectar anticipación, aunque no la prueban de forma definitiva.

```{r anticipation-event-study, fig.width=8, fig.height=5}
ggdid(agg_cs_dynamic) +
  labs(title = "Leads del event study como diagnostico de anticipacion")
```

## 7.2 Permitir anticipación en `att_gt()`

Si creemos que hay anticipación de un periodo, podemos indicar que el tratamiento empieza efectivamente antes para fines de identificación.

```{r cs-anticipation}
att_cs_ant1 <- att_gt(
  yname = "y",
  tname = "year",
  idname = "id",
  gname = "G",
  data = df,
  panel = TRUE,
  control_group = "notyettreated",
  anticipation = 1,
  bstrap = TRUE,
  biters = 999,
  cband = TRUE
)

agg_cs_ant1_dynamic <- aggte(att_cs_ant1, type = "dynamic")
summary(agg_cs_ant1_dynamic)
```

```{r plot-cs-anticipation, fig.width=8, fig.height=5}
ggdid(agg_cs_ant1_dynamic) +
  labs(title = "Event study permitiendo un periodo de anticipacion")
```

## 7.3 Comparar con y sin anticipación

```{r compare-anticipation}
anticipation_table <- tibble(
  especificacion = c("Sin anticipacion", "Anticipacion = 1"),
  att = c(agg_cs_simple$overall.att,
          aggte(att_cs_ant1, type = "simple")$overall.att),
  se = c(agg_cs_simple$overall.se,
         aggte(att_cs_ant1, type = "simple")$overall.se)
) %>%
  mutate(
    ci_low = att - 1.96 * se,
    ci_high = att + 1.96 * se
  )

anticipation_table

# Exportar:
# readr::write_csv(anticipation_table, "resultados/comparacion_anticipacion.csv")
```

# 8. Covariables en DiD

Meter covariables no es un acto mecánico. Cambia la hipótesis de identificación. Sin covariables, se pide tendencias paralelas incondicionales:

$$
E[\Delta Y(0)\mid D=1] = E[\Delta Y(0)\mid D=0]
$$

Con covariables, se pide tendencias paralelas condicionales:

$$
E[\Delta Y(0)\mid D=1,X] = E[\Delta Y(0)\mid D=0,X]
$$

## 8.1 Qué covariables usar

Buenas candidatas:

- covariables pretratamiento;
- niveles baseline de variables dinámicas;
- outcomes pretratamiento;
- características que afectan selección al tratamiento y evolución del outcome.

Evitar:

- covariables post-tratamiento;
- variables afectadas por el tratamiento;
- kitchen sink controls sin justificación;
- variables que destruyen overlap.

## 8.2 Estandarización

Estandarizar no cambia la identificación. Puede ayudar para interpretación, estabilidad numérica o modelos flexibles.

```{r standardize-x}
df <- df %>%
  mutate(
    x1_std = as.numeric(scale(x1)),
    log_size0 = log(size0),
    log_size0_std = as.numeric(scale(log_size0))
  )
```

# 9. TWFE con covariables

## 9.1 Covariables time-varying en TWFE

```{r twfe-x}
twfe_x <- feols(
  y ~ D + x1_std + x2 + log_size0_std | id + year,
  data = df,
  cluster = ~id
)

summary(twfe_x)
```

Con efectos fijos individuales, las covariables invariantes en el tiempo se absorben. Si `gender` no cambia dentro de `id`, no puedes estimar su efecto directo junto con efectos fijos de individuo.

## 9.2 Tabla comparando TWFE sin y con covariables

```{r table-twfe-x}
modelsummary(
  list(
    "TWFE sin X" = twfe_basic,
    "TWFE con X" = twfe_x
  ),
  statistic = "({std.error})",
  stars = TRUE,
  output = "gt"
)

# Exportar:
# modelsummary(list("TWFE sin X" = twfe_basic, "TWFE con X" = twfe_x),
#              output = "resultados/twfe_con_sin_x.html")
```

## 9.3 Covariables invariantes interactuadas con efectos temporales

Si creemos que las tendencias varían por género o sector, podemos permitir tendencias específicas por año:

$$
Y_{it}=\alpha_i+\lambda_t+\beta D_{it}+X_i\times\lambda_t+u_{it}
$$

```{r twfe-interactions}
twfe_interact <- feols(
  y ~ D + i(year, gender) + i(year, sector) | id + year,
  data = df,
  cluster = ~id
)

summary(twfe_interact)
```

## 9.4 Tabla TWFE con interacciones

```{r table-twfe-interactions}
modelsummary(
  list(
    "TWFE" = twfe_basic,
    "TWFE + X" = twfe_x,
    "TWFE + genero/sector x año" = twfe_interact
  ),
  statistic = "({std.error})",
  stars = TRUE,
  output = "gt"
)

# Exportar:
# modelsummary(list("TWFE" = twfe_basic,
#                   "TWFE + X" = twfe_x,
#                   "TWFE + genero/sector x año" = twfe_interact),
#              output = "resultados/twfe_comparacion.html")
```

## 9.5 Event study TWFE con interacciones

```{r twfe-event-study-interactions}
es_twfe_interact <- feols(
  y ~ i(rel_time, ref = -1) + i(year, gender) + i(year, sector) | id + year,
  data = df %>% filter(G > 0),
  cluster = ~id
)

summary(es_twfe_interact)
```

```{r plot-twfe-event-study-interactions, fig.width=8, fig.height=5}
iplot(es_twfe_interact,
      xlab = "Tiempo relativo al tratamiento",
      ylab = "Efecto estimado",
      main = "Event study TWFE con tendencias por genero y sector")
```

```{r export-twfe-event-study-interactions}
es_twfe_interact_tidy <- tidy(es_twfe_interact, conf.int = TRUE)
es_twfe_interact_tidy

# Exportar:
# readr::write_csv(es_twfe_interact_tidy, "resultados/event_study_twfe_interacciones.csv")
```

# 10. IPW: Inverse Probability Weighting

IPW no modela directamente el outcome. Estima la probabilidad de tratamiento condicional en covariables y pondera los controles para que se parezcan a los tratados.

Para ATT, los controles con características más parecidas a los tratados reciben más peso.

## 10.1 IPW en DiD 2x2 con `DRDID`

```{r ipw-2x2}
ipw_2x2 <- ipwdid(
  yname = "y",
  tname = "post",
  idname = "id",
  dname = "treated",
  xformla = ~ x1 + x2,
  data = df_2x2,
  panel = TRUE
)

summary(ipw_2x2)
```

## 10.2 IPW en diseño escalonado con `did::att_gt()`

```{r ipw-staggered}
att_ipw <- att_gt(
  yname = "y",
  tname = "year",
  idname = "id",
  gname = "G",
  xformla = ~ x1_std + x2 + log_size0_std + gender + sector,
  data = df,
  panel = TRUE,
  control_group = "notyettreated",
  est_method = "ipw",
  bstrap = TRUE,
  biters = 999,
  cband = TRUE
)

summary(att_ipw)
```

## 10.3 Agregación IPW

```{r ipw-aggregate}
agg_ipw_simple <- aggte(att_ipw, type = "simple")
summary(agg_ipw_simple)
```

## 10.4 Event study IPW

```{r ipw-dynamic}
agg_ipw_dynamic <- aggte(att_ipw, type = "dynamic")
summary(agg_ipw_dynamic)
```

```{r plot-ipw-dynamic, fig.width=8, fig.height=5}
ggdid(agg_ipw_dynamic) +
  labs(title = "Event study IPW")
```

## 10.5 Tabla y exportación IPW

```{r table-ipw}
ipw_table <- tibble(
  estimador = "IPW",
  att = agg_ipw_simple$overall.att,
  se = agg_ipw_simple$overall.se,
  ci_low = att - 1.96 * se,
  ci_high = att + 1.96 * se
)

ipw_table

# Exportar tabla:
# readr::write_csv(ipw_table, "resultados/ipw_att_simple.csv")
# gt::gtsave(gt(ipw_table), "resultados/ipw_att_simple.html")

# Exportar grafico despues de imprimirlo:
# ggsave("resultados/ipw_event_study.png", width = 8, height = 5, dpi = 300)
```

## 10.6 Qué comprobar en IPW

- Overlap del propensity score.
- Distribución de pesos.
- Balance tras ponderar.
- Sensibilidad a trimming.
- Si algunos controles tienen pesos enormes, el estimador puede depender de pocas observaciones.

# 11. RA: Regression Adjustment

RA estima el contrafactual de los tratados usando un modelo de outcome ajustado en los controles.

La idea es estimar:

$$
m_0(X)=E[\Delta Y\mid D=0,X]
$$

Luego se predice qué habría ocurrido a los tratados en ausencia de tratamiento.

## 11.1 RA en 2x2 con `DRDID`

```{r ra-2x2}
ra_2x2 <- ordid(
  yname = "y",
  tname = "post",
  idname = "id",
  dname = "treated",
  xformla = ~ x1 + x2,
  data = df_2x2,
  panel = TRUE
)

summary(ra_2x2)
```

## 11.2 RA en diseño escalonado con `did`

```{r ra-staggered}
att_ra <- att_gt(
  yname = "y",
  tname = "year",
  idname = "id",
  gname = "G",
  xformla = ~ x1_std + x2 + log_size0_std + gender + sector,
  data = df,
  panel = TRUE,
  control_group = "notyettreated",
  est_method = "reg",
  bstrap = TRUE,
  biters = 999,
  cband = TRUE
)

summary(att_ra)
```

## 11.3 Agregación RA

```{r ra-aggregate}
agg_ra_simple <- aggte(att_ra, type = "simple")
summary(agg_ra_simple)
```

## 11.4 Event study RA

```{r ra-dynamic}
agg_ra_dynamic <- aggte(att_ra, type = "dynamic")
summary(agg_ra_dynamic)
```

```{r plot-ra-dynamic, fig.width=8, fig.height=5}
ggdid(agg_ra_dynamic) +
  labs(title = "Event study Regression Adjustment")
```

## 11.5 Tabla y exportación RA

```{r table-ra}
ra_table <- tibble(
  estimador = "RA",
  att = agg_ra_simple$overall.att,
  se = agg_ra_simple$overall.se,
  ci_low = att - 1.96 * se,
  ci_high = att + 1.96 * se
)

ra_table

# Exportar:
# readr::write_csv(ra_table, "resultados/ra_att_simple.csv")
# gt::gtsave(gt(ra_table), "resultados/ra_att_simple.html")
# ggsave("resultados/ra_event_study.png", width = 8, height = 5, dpi = 300)
```

## 11.6 Qué comprobar en RA

- Especificación del modelo de outcome.
- Si la relación entre outcome y covariables es lineal o no.
- Posible extrapolación para tratados fuera del soporte de controles.
- Robustez a añadir interacciones o transformaciones de covariables.

# 12. DR: Doubly Robust DiD

DR combina IPW y RA. Estima tanto:

- el propensity score `p(X)`;
- el modelo de outcome `m0(X)`.

Tiene una propiedad importante: puede ser consistente si uno de los dos modelos auxiliares está bien especificado.

## 12.1 DR en 2x2 con `DRDID`

```{r dr-2x2}
dr_2x2 <- drdid(
  yname = "y",
  tname = "post",
  idname = "id",
  dname = "treated",
  xformla = ~ x1 + x2,
  data = df_2x2,
  panel = TRUE
)

summary(dr_2x2)
```

## 12.2 DR en diseño escalonado con `did`

```{r dr-staggered}
att_dr <- att_gt(
  yname = "y",
  tname = "year",
  idname = "id",
  gname = "G",
  xformla = ~ x1_std + x2 + log_size0_std + gender + sector,
  data = df,
  panel = TRUE,
  control_group = "notyettreated",
  est_method = "dr",
  bstrap = TRUE,
  biters = 999,
  cband = TRUE
)

summary(att_dr)
```

## 12.3 Agregación DR

```{r dr-aggregate}
agg_dr_simple <- aggte(att_dr, type = "simple")
summary(agg_dr_simple)
```

## 12.4 Event study DR

```{r dr-dynamic}
agg_dr_dynamic <- aggte(att_dr, type = "dynamic")
summary(agg_dr_dynamic)
```

```{r plot-dr-dynamic, fig.width=8, fig.height=5}
ggdid(agg_dr_dynamic) +
  labs(title = "Event study Doubly Robust")
```

## 12.5 Tabla y exportación DR

```{r table-dr}
dr_table <- tibble(
  estimador = "DR",
  att = agg_dr_simple$overall.att,
  se = agg_dr_simple$overall.se,
  ci_low = att - 1.96 * se,
  ci_high = att + 1.96 * se
)

dr_table

# Exportar:
# readr::write_csv(dr_table, "resultados/dr_att_simple.csv")
# gt::gtsave(gt(dr_table), "resultados/dr_att_simple.html")
# ggsave("resultados/dr_event_study.png", width = 8, height = 5, dpi = 300)
```

# 13. Comparación conjunta: TWFE, IPW, RA y DR

## 13.1 Tabla resumen de estimadores agregados

```{r comparison-table}
comparison_table <- tibble(
  estimador = c("TWFE", "TWFE + X", "TWFE + tendencias por genero/sector", "IPW", "RA", "DR"),
  att = c(
    coef(twfe_basic)["D"],
    coef(twfe_x)["D"],
    coef(twfe_interact)["D"],
    agg_ipw_simple$overall.att,
    agg_ra_simple$overall.att,
    agg_dr_simple$overall.att
  ),
  se = c(
    se(twfe_basic)["D"],
    se(twfe_x)["D"],
    se(twfe_interact)["D"],
    agg_ipw_simple$overall.se,
    agg_ra_simple$overall.se,
    agg_dr_simple$overall.se
  )
) %>%
  mutate(
    ci_low = att - 1.96 * se,
    ci_high = att + 1.96 * se
  )

comparison_table
```

```{r comparison-gt}
gt(comparison_table) %>%
  fmt_number(columns = c(att, se, ci_low, ci_high), decimals = 3)

# Exportar:
# readr::write_csv(comparison_table, "resultados/comparacion_estimadores.csv")
# gt::gtsave(gt(comparison_table), "resultados/comparacion_estimadores.html")
```

## 13.2 Gráfico de comparación

```{r comparison-plot, fig.width=8, fig.height=5}
comparison_table %>%
  ggplot(aes(x = reorder(estimador, att), y = att)) +
  geom_point(size = 3) +
  geom_errorbar(aes(ymin = ci_low, ymax = ci_high), width = 0.15) +
  coord_flip() +
  labs(x = NULL, y = "ATT estimado",
       title = "Comparacion de estimadores") +
  theme_minimal()

# Exportar:
# ggsave("resultados/comparacion_estimadores.png", width = 8, height = 5, dpi = 300)
```

## 13.3 Comparar event studies IPW, RA y DR en una tabla

```{r dynamic-table-comparison}
# Los objetos dynamic contienen efectos por tiempo relativo.
# Los nombres internos pueden variar por version, por eso imprimimos su estructura.
str(agg_dr_dynamic)
```

En muchas versiones, los efectos dinámicos están en `att.egt`, los errores en `se.egt` y el tiempo relativo en `egt`.

```{r dynamic-table-build}
dynamic_comparison <- bind_rows(
  tibble(method = "IPW", event_time = agg_ipw_dynamic$egt,
         att = agg_ipw_dynamic$att.egt, se = agg_ipw_dynamic$se.egt),
  tibble(method = "RA", event_time = agg_ra_dynamic$egt,
         att = agg_ra_dynamic$att.egt, se = agg_ra_dynamic$se.egt),
  tibble(method = "DR", event_time = agg_dr_dynamic$egt,
         att = agg_dr_dynamic$att.egt, se = agg_dr_dynamic$se.egt)
) %>%
  mutate(
    ci_low = att - 1.96 * se,
    ci_high = att + 1.96 * se
  )

dynamic_comparison

# Exportar:
# readr::write_csv(dynamic_comparison, "resultados/event_studies_ipw_ra_dr.csv")
```

## 13.4 Comparar visualmente event studies IPW, RA y DR

```{r dynamic-comparison-plot, fig.width=8, fig.height=5}
dynamic_comparison %>%
  ggplot(aes(x = event_time, y = att, color = method)) +
  geom_hline(yintercept = 0, linetype = "dashed") +
  geom_vline(xintercept = -1, linetype = "dotted") +
  geom_point() +
  geom_line() +
  geom_errorbar(aes(ymin = ci_low, ymax = ci_high), width = 0.1, alpha = 0.6) +
  labs(x = "Tiempo relativo al tratamiento", y = "ATT(g,t) agregado",
       color = "Metodo",
       title = "Comparacion de event studies: IPW, RA y DR") +
  theme_minimal()

# Exportar:
# ggsave("resultados/event_studies_ipw_ra_dr.png", width = 8, height = 5, dpi = 300)
```

# 14. Event studies modernos con Sun & Abraham

Otra alternativa habitual para diseños escalonados es usar `fixest::sunab()`.

```{r sunab-event-study}
es_sa <- feols(
  y ~ sunab(G, year) | id + year,
  data = df,
  cluster = ~id
)

summary(es_sa)
```

```{r plot-sunab, fig.width=8, fig.height=5}
iplot(es_sa,
      xlab = "Tiempo relativo al tratamiento",
      ylab = "Efecto estimado",
      main = "Event study Sun & Abraham")
```

## 14.1 Sun & Abraham con covariables o tendencias específicas

```{r sunab-with-covariates}
es_sa_x <- feols(
  y ~ sunab(G, year) + i(year, gender) + i(year, sector) | id + year,
  data = df,
  cluster = ~id
)

summary(es_sa_x)
```

```{r plot-sunab-x, fig.width=8, fig.height=5}
iplot(es_sa_x,
      xlab = "Tiempo relativo al tratamiento",
      ylab = "Efecto estimado",
      main = "Event study Sun & Abraham con tendencias por genero/sector")
```

## 14.2 Tabla y exportación Sun & Abraham

```{r sunab-table-export}
modelsummary(
  list(
    "Sun-Abraham" = es_sa,
    "Sun-Abraham + tendencias X" = es_sa_x
  ),
  statistic = "({std.error})",
  stars = TRUE,
  output = "gt"
)

# Exportar:
# modelsummary(list("Sun-Abraham" = es_sa,
#                   "Sun-Abraham + tendencias X" = es_sa_x),
#              output = "resultados/sunab_event_study.html")
```

# 15. Heterogeneidad del efecto tratamiento

El efecto tratamiento puede variar por género, sector, tamaño inicial, cohorte o tiempo desde tratamiento.

## 15.1 Heterogeneidad por subgrupos con `did`

Estimamos el mismo modelo por separado para cada subgrupo.

### Género

```{r heterogeneity-gender-women}
att_dr_mujer <- att_gt(
  yname = "y",
  tname = "year",
  idname = "id",
  gname = "G",
  xformla = ~ x1_std + x2 + log_size0_std + sector,
  data = df %>% filter(gender == "Mujer"),
  panel = TRUE,
  control_group = "notyettreated",
  est_method = "dr",
  bstrap = TRUE,
  biters = 999,
  cband = TRUE
)

agg_dr_mujer <- aggte(att_dr_mujer, type = "simple")
summary(agg_dr_mujer)
```

```{r heterogeneity-gender-men}
att_dr_hombre <- att_gt(
  yname = "y",
  tname = "year",
  idname = "id",
  gname = "G",
  xformla = ~ x1_std + x2 + log_size0_std + sector,
  data = df %>% filter(gender == "Hombre"),
  panel = TRUE,
  control_group = "notyettreated",
  est_method = "dr",
  bstrap = TRUE,
  biters = 999,
  cband = TRUE
)

agg_dr_hombre <- aggte(att_dr_hombre, type = "simple")
summary(agg_dr_hombre)
```

```{r table-heterogeneity-gender}
het_gender_table <- tibble(
  subgrupo = c("Mujer", "Hombre"),
  att = c(agg_dr_mujer$overall.att, agg_dr_hombre$overall.att),
  se = c(agg_dr_mujer$overall.se, agg_dr_hombre$overall.se)
) %>%
  mutate(
    ci_low = att - 1.96 * se,
    ci_high = att + 1.96 * se
  )

het_gender_table

# Exportar:
# readr::write_csv(het_gender_table, "resultados/heterogeneidad_genero.csv")
```

```{r plot-heterogeneity-gender, fig.width=7, fig.height=4}
het_gender_table %>%
  ggplot(aes(x = subgrupo, y = att)) +
  geom_point(size = 3) +
  geom_errorbar(aes(ymin = ci_low, ymax = ci_high), width = 0.1) +
  labs(x = NULL, y = "ATT", title = "Heterogeneidad por genero") +
  theme_minimal()

# Exportar:
# ggsave("resultados/heterogeneidad_genero.png", width = 7, height = 4, dpi = 300)
```

## 15.2 Event studies por subgrupo

```{r gender-event-studies}
dyn_mujer <- aggte(att_dr_mujer, type = "dynamic")
dyn_hombre <- aggte(att_dr_hombre, type = "dynamic")

summary(dyn_mujer)
summary(dyn_hombre)
```

```{r plot-gender-event-studies, fig.width=8, fig.height=5}
het_dyn_gender <- bind_rows(
  tibble(subgrupo = "Mujer", event_time = dyn_mujer$egt,
         att = dyn_mujer$att.egt, se = dyn_mujer$se.egt),
  tibble(subgrupo = "Hombre", event_time = dyn_hombre$egt,
         att = dyn_hombre$att.egt, se = dyn_hombre$se.egt)
) %>%
  mutate(ci_low = att - 1.96 * se,
         ci_high = att + 1.96 * se)

het_dyn_gender %>%
  ggplot(aes(x = event_time, y = att, color = subgrupo)) +
  geom_hline(yintercept = 0, linetype = "dashed") +
  geom_point() +
  geom_line() +
  geom_errorbar(aes(ymin = ci_low, ymax = ci_high), width = 0.1, alpha = 0.6) +
  labs(x = "Tiempo relativo", y = "ATT", color = NULL,
       title = "Event studies por genero") +
  theme_minimal()

# Exportar:
# readr::write_csv(het_dyn_gender, "resultados/event_studies_genero.csv")
# ggsave("resultados/event_studies_genero.png", width = 8, height = 5, dpi = 300)
```

## 15.3 Heterogeneidad por sector

```{r heterogeneity-sector}
sectors <- unique(df$sector)

sector_results <- list()

for (s in sectors) {
  att_s <- att_gt(
    yname = "y",
    tname = "year",
    idname = "id",
    gname = "G",
    xformla = ~ x1_std + x2 + log_size0_std + gender,
    data = df %>% filter(sector == s),
    panel = TRUE,
    control_group = "notyettreated",
    est_method = "dr",
    bstrap = TRUE,
    biters = 999,
    cband = TRUE
  )
  agg_s <- aggte(att_s, type = "simple")
  sector_results[[s]] <- tibble(
    sector = s,
    att = agg_s$overall.att,
    se = agg_s$overall.se
  )
}

het_sector_table <- bind_rows(sector_results) %>%
  mutate(ci_low = att - 1.96 * se,
         ci_high = att + 1.96 * se)

het_sector_table
```

```{r plot-heterogeneity-sector, fig.width=8, fig.height=5}
het_sector_table %>%
  ggplot(aes(x = reorder(sector, att), y = att)) +
  geom_point(size = 3) +
  geom_errorbar(aes(ymin = ci_low, ymax = ci_high), width = 0.1) +
  coord_flip() +
  labs(x = NULL, y = "ATT", title = "Heterogeneidad por sector") +
  theme_minimal()

# Exportar:
# readr::write_csv(het_sector_table, "resultados/heterogeneidad_sector.csv")
# ggsave("resultados/heterogeneidad_sector.png", width = 8, height = 5, dpi = 300)
```

## 15.4 Heterogeneidad por cohortes

```{r heterogeneity-cohort}
agg_dr_group <- aggte(att_dr, type = "group")
summary(agg_dr_group)
```

```{r plot-heterogeneity-cohort, fig.width=8, fig.height=5}
ggdid(agg_dr_group) +
  labs(title = "Heterogeneidad por cohorte de tratamiento")

# Exportar:
# ggsave("resultados/heterogeneidad_cohorte.png", width = 8, height = 5, dpi = 300)
```

## 15.5 Heterogeneidad dinámica

```{r heterogeneity-dynamic}
summary(agg_dr_dynamic)
```

```{r plot-heterogeneity-dynamic, fig.width=8, fig.height=5}
ggdid(agg_dr_dynamic) +
  labs(title = "Heterogeneidad dinamica: efecto por tiempo desde tratamiento")
```

## 15.6 Heterogeneidad por variable continua: bins

Una forma transparente de analizar heterogeneidad por una variable continua es crear grupos, por ejemplo cuartiles de tamaño inicial.

```{r heterogeneity-size-bins}
df <- df %>%
  mutate(size_quartile = ntile(size0, 4))

size_results <- list()

for (q in 1:4) {
  att_q <- att_gt(
    yname = "y",
    tname = "year",
    idname = "id",
    gname = "G",
    xformla = ~ x1_std + x2 + gender + sector,
    data = df %>% filter(size_quartile == q),
    panel = TRUE,
    control_group = "notyettreated",
    est_method = "dr",
    bstrap = TRUE,
    biters = 999,
    cband = TRUE
  )
  agg_q <- aggte(att_q, type = "simple")
  size_results[[q]] <- tibble(
    size_quartile = q,
    att = agg_q$overall.att,
    se = agg_q$overall.se
  )
}

het_size_table <- bind_rows(size_results) %>%
  mutate(ci_low = att - 1.96 * se,
         ci_high = att + 1.96 * se)

het_size_table
```

```{r plot-heterogeneity-size, fig.width=8, fig.height=5}
het_size_table %>%
  ggplot(aes(x = factor(size_quartile), y = att)) +
  geom_point(size = 3) +
  geom_errorbar(aes(ymin = ci_low, ymax = ci_high), width = 0.1) +
  labs(x = "Cuartil de tamaño inicial", y = "ATT",
       title = "Heterogeneidad por tamaño inicial") +
  theme_minimal()

# Exportar:
# readr::write_csv(het_size_table, "resultados/heterogeneidad_size.csv")
# ggsave("resultados/heterogeneidad_size.png", width = 8, height = 5, dpi = 300)
```

## 15.7 Interacciones en TWFE para heterogeneidad

Esta opción es sencilla, pero hereda los problemas de TWFE en diseños escalonados.

```{r heterogeneity-twfe-interaction}
twfe_gender_het <- feols(
  y ~ D * gender | id + year,
  data = df,
  cluster = ~id
)

summary(twfe_gender_het)
```

```{r table-heterogeneity-twfe}
modelsummary(
  list("TWFE heterogeneidad genero" = twfe_gender_het),
  statistic = "({std.error})",
  stars = TRUE,
  output = "gt"
)

# Exportar:
# modelsummary(list("TWFE heterogeneidad genero" = twfe_gender_het),
#              output = "resultados/twfe_heterogeneidad_genero.html")
```

# 16. Robustez y sensibilidad

## 16.1 Cambiar grupo de control

```{r robustness-control-group}
att_dr_never <- att_gt(
  yname = "y",
  tname = "year",
  idname = "id",
  gname = "G",
  xformla = ~ x1_std + x2 + log_size0_std + gender + sector,
  data = df,
  panel = TRUE,
  control_group = "nevertreated",
  est_method = "dr",
  bstrap = TRUE,
  biters = 999,
  cband = TRUE
)

agg_dr_never <- aggte(att_dr_never, type = "simple")
summary(agg_dr_never)
```

```{r table-control-group}
control_group_table <- tibble(
  control_group = c("notyettreated", "nevertreated"),
  att = c(agg_dr_simple$overall.att, agg_dr_never$overall.att),
  se = c(agg_dr_simple$overall.se, agg_dr_never$overall.se)
) %>%
  mutate(ci_low = att - 1.96 * se,
         ci_high = att + 1.96 * se)

control_group_table

# Exportar:
# readr::write_csv(control_group_table, "resultados/robustez_grupo_control.csv")
```

## 16.2 Cambiar covariables

```{r robustness-covariates}
att_dr_x_small <- att_gt(
  yname = "y",
  tname = "year",
  idname = "id",
  gname = "G",
  xformla = ~ x1_std + x2,
  data = df,
  panel = TRUE,
  control_group = "notyettreated",
  est_method = "dr",
  bstrap = TRUE,
  biters = 999,
  cband = TRUE
)

agg_dr_x_small <- aggte(att_dr_x_small, type = "simple")
summary(agg_dr_x_small)
```

```{r table-robustness-covariates}
covariate_robustness_table <- tibble(
  especificacion = c("X completa", "X reducida"),
  att = c(agg_dr_simple$overall.att, agg_dr_x_small$overall.att),
  se = c(agg_dr_simple$overall.se, agg_dr_x_small$overall.se)
) %>%
  mutate(ci_low = att - 1.96 * se,
         ci_high = att + 1.96 * se)

covariate_robustness_table

# Exportar:
# readr::write_csv(covariate_robustness_table, "resultados/robustez_covariables.csv")
```

## 16.3 Excluir cohortes tempranas o tardías

```{r robustness-cohorts}
df_no_early <- df %>% filter(G == 0 | G >= 2016)

att_no_early <- att_gt(
  yname = "y",
  tname = "year",
  idname = "id",
  gname = "G",
  xformla = ~ x1_std + x2 + log_size0_std + gender + sector,
  data = df_no_early,
  panel = TRUE,
  control_group = "notyettreated",
  est_method = "dr",
  bstrap = TRUE,
  biters = 999,
  cband = TRUE
)

agg_no_early <- aggte(att_no_early, type = "simple")
summary(agg_no_early)
```

```{r table-robustness-cohorts}
cohort_robustness_table <- tibble(
  especificacion = c("Muestra completa", "Sin cohorte 2015"),
  att = c(agg_dr_simple$overall.att, agg_no_early$overall.att),
  se = c(agg_dr_simple$overall.se, agg_no_early$overall.se)
) %>%
  mutate(ci_low = att - 1.96 * se,
         ci_high = att + 1.96 * se)

cohort_robustness_table

# Exportar:
# readr::write_csv(cohort_robustness_table, "resultados/robustez_cohortes.csv")
```

# 17. Buenas prácticas y errores comunes

## 17.1 Buenas prácticas

1. Definir claramente el tratamiento y la primera fecha de tratamiento.
2. Distinguir diseño 2x2, multiperiodo simple y adopción escalonada.
3. Usar estimadores diseñados para adopción escalonada cuando corresponda.
4. Graficar tendencias antes de estimar.
5. No interpretar no-rechazo de pretrends como prueba definitiva.
6. Usar covariables pretratamiento si la identificación condicional es más creíble.
7. Revisar overlap si se usa IPW o DR.
8. Reportar especificaciones alternativas.
9. Analizar heterogeneidad solo si hay soporte suficiente dentro de subgrupos.
10. Clusterizar al nivel adecuado.

## 17.2 Errores comunes

1. Usar TWFE en diseños escalonados sin discutir heterogeneidad.
2. Meter covariables post-tratamiento.
3. Meter covariables invariantes en TWFE esperando identificar su coeficiente.
4. Usar IPW sin mirar pesos u overlap.
5. Usar RA con extrapolación fuerte.
6. Pensar que DR arregla una mala elección de covariables.
7. Hacer heterogeneidad con submuestras demasiado pequeñas.
8. Exportar solo coeficientes agregados y no mostrar dinámica.

# 18. Workflow recomendado

Un flujo de trabajo razonable sería:

1. Preparar datos: `id`, `time`, `y`, `D`, `G`, covariables baseline.
2. Identificar si hay adopción escalonada.
3. Graficar tendencias.
4. Estimar TWFE como benchmark.
5. Estimar event study moderno.
6. Decidir si la hipótesis creíble es incondicional o condicional en covariables.
7. Si se usan covariables, estimar DR como especificación principal.
8. Comparar con IPW y RA.
9. Evaluar overlap, balance y sensibilidad.
10. Analizar heterogeneidad.
11. Reportar tablas y gráficos.

# 19. Plantilla mínima para un análisis real

Este bloque resume el flujo mínimo que normalmente copiaría para un proyecto real.

```{r real-project-template, eval=FALSE}
# 1. Preparar datos
# df <- read_csv("data/mis_datos.csv") %>%
#   mutate(
#     G = if_else(is.na(first_treat_year), 0, first_treat_year),
#     D = as.integer(G > 0 & year >= G)
#   )

# 2. Tendencias descriptivas
# df %>%
#   mutate(group = if_else(G == 0, "Nunca tratados", "Alguna vez tratados")) %>%
#   group_by(group, year) %>%
#   summarise(ybar = mean(y, na.rm = TRUE), .groups = "drop") %>%
#   ggplot(aes(year, ybar, color = group)) +
#   geom_line() +
#   geom_point() +
#   theme_minimal()

# 3. TWFE benchmark
# twfe <- feols(y ~ D | id + year, data = df, cluster = ~id)
# summary(twfe)

# 4. DR DiD con adopcion escalonada
# att_dr <- att_gt(
#   yname = "y",
#   tname = "year",
#   idname = "id",
#   gname = "G",
#   xformla = ~ x1 + x2 + x3,
#   data = df,
#   panel = TRUE,
#   control_group = "notyettreated",
#   est_method = "dr",
#   bstrap = TRUE,
#   biters = 999,
#   cband = TRUE
# )

# 5. ATT agregado
# agg_simple <- aggte(att_dr, type = "simple")
# summary(agg_simple)

# 6. Event study
# agg_dynamic <- aggte(att_dr, type = "dynamic")
# ggdid(agg_dynamic)

# 7. Exportar resultados
# table_att <- tibble(
#   att = agg_simple$overall.att,
#   se = agg_simple$overall.se,
#   ci_low = att - 1.96 * se,
#   ci_high = att + 1.96 * se
# )
# write_csv(table_att, "resultados/att_dr.csv")
# ggsave("resultados/event_study_dr.png", width = 8, height = 5, dpi = 300)
```

# 20. Conclusión

La diferencia entre métodos no es solo computacional. Cada estimador construye el contrafactual de forma distinta:

- TWFE compara cambios residuales dentro de una estructura lineal con efectos fijos.
- IPW repondera controles para parecerse a tratados.
- RA imputa el contrafactual usando modelos de outcome.
- DR combina reponderación e imputación.

En diseños escalonados, el objeto natural es `ATT(g,t)`. Por eso conviene usar estimadores diseñados para ese contexto, como `did::att_gt()` o event studies tipo `sunab()`, en vez de confiar únicamente en TWFE.

