---
title: "Manual práctico de data wrangling en R"
subtitle: "Importación, limpieza, transformación y preparación de datos con tidyverse"
author: "Ignacio Garijo Campos"
format:
  html:
    toc: true
    toc-depth: 4
    number-sections: true
    theme: cosmo
    code-fold: false
    code-tools: true
execute:
  warning: false
  message: false
---

# 1. Objetivo del manual

Este manual está pensado como guía práctica de **data wrangling en R** para ejercicios de evaluación de políticas públicas, bases administrativas y datos municipales.

El objetivo es que puedas:

- leer archivos `.csv` con distintos formatos;
- inspeccionar una base;
- limpiar nombres y tipos de variables;
- tratar valores perdidos;
- detectar e imputar outliers;
- manipular strings;
- crear variables;
- fusionar bases;
- agregar información;
- generar tablas y gráficos exploratorios;
- exportar resultados.

Una diferencia importante respecto a una simple chuleta de código es que este manual crea una **base sintética** después de la sección de lectura de CSV y la reutiliza en todos los ejemplos, para que al renderizar el `.qmd` los chunks funcionen.

# 2. Paquetes

```{r}
# Instala paquetes si no los tienes:
# install.packages(c("tidyverse", "janitor", "lubridate", "stringr", "readr", "broom", "modelsummary"))

library(tidyverse)
library(janitor)
library(lubridate)
library(stringr)
library(readr)
library(broom)
library(modelsummary)
```

# 3. Filosofía general del data wrangling

Un flujo razonable de limpieza suele ser:

```text
Importar → inspeccionar → limpiar nombres → revisar tipos → tratar missings/outliers → strings → joins → variables → agregaciones → exportar
```

En R, un pipeline típico es:

```{r eval=FALSE}
df <- read_csv2("datos.csv") |>
  clean_names() |>
  mutate(...) |>
  filter(...) |>
  group_by(...) |>
  summarise(...)
```

La regla práctica es:

> No empieces un análisis econométrico hasta entender la unidad de observación, los identificadores, los tipos de variables, los duplicados y los valores perdidos.

# 4. Lectura de archivos CSV

Esta sección usa ejemplos con `eval=FALSE` porque dependen de archivos externos. Después crearemos una base sintética para todos los ejemplos ejecutables.

## 4.1. CSV estándar: separador coma y decimal punto

```{r eval=FALSE}
df <- read_csv("datos.csv")
```

`read_csv()` espera columnas separadas por coma y decimales con punto.

## 4.2. CSV europeo: separador punto y coma y decimal coma

Muy habitual en España.

```{r eval=FALSE}
df <- read_csv2("datos.csv")
```

Versión explícita:

```{r eval=FALSE}
df <- read_delim(
  file = "datos.csv",
  delim = ";",                         # carácter que separa columnas
  locale = locale(decimal_mark = ",")  # carácter usado como separador decimal
)
```

Base R:

```{r eval=FALSE}
df <- read.csv2("datos.csv")
```

## 4.3. CSV con coma como separador y coma decimal

```{r eval=FALSE}
df <- read_delim(
  file = "datos.csv",
  delim = ",",
  locale = locale(decimal_mark = ",")
)
```

## 4.4. CSV con tabuladores

```{r eval=FALSE}
df <- read_tsv("datos.tsv")
df <- read_delim("datos.csv", delim = "\t")
```

## 4.5. Problemas de encoding

```{r eval=FALSE}
df <- read_csv2(
  file = "datos.csv",
  locale = locale(encoding = "UTF-8")
)

df <- read_csv2(
  file = "datos.csv",
  locale = locale(encoding = "Latin1")
)

guess_encoding("datos.csv")
```

## 4.6. Inspeccionar cómo se ha leído el archivo

```{r eval=FALSE}
glimpse(df)     # estructura compacta: nombres, tipos y ejemplos
spec(df)        # especificación de lectura; funciona bien con objetos leídos por readr
problems(df)    # problemas detectados al parsear columnas
head(df)        # primeras filas
View(df)        # visor de RStudio
```

Nota importante:

- `spec()` y `problems()` funcionan especialmente bien con objetos creados por `readr`, como `read_csv()` o `read_csv2()`.
- Si una base ha sido creada manualmente o viene de otro paquete, `spec()` puede no mostrar información útil o dar error. En ese caso usa `glimpse()`, `summary()` y `sapply(df, class)`.

## 4.7. Forzar tipos de columna

Es muy importante leer códigos administrativos como texto.

```{r eval=FALSE}
df <- read_csv2(
  file = "datos.csv",
  col_types = cols(
    codigo_municipio = col_character(), # evita perder ceros iniciales como 08019
    year = col_integer(),
    poblacion = col_double(),
    provincia = col_character()
  )
)
```

## 4.8. Leer todos los CSV de una carpeta

```{r eval=FALSE}
files <- list.files(
  path = "datos",
  pattern = "\\.csv$",
  full.names = TRUE
)

df_all <- files |>
  set_names() |>
  map_dfr(read_csv2, .id = "archivo")
```

# 5. Crear una base sintética para los ejemplos

A partir de aquí usaremos una base sintética con estructura de municipio-año. Tiene códigos municipales, provincia, población, residuos, tratamiento PaP, strings de fracciones, missing values y outliers.

```{r}
set.seed(123)

municipios <- tibble(
  codigo_municipio = str_pad(as.character(1:120), width = 5, pad = "0"),
  municipio = paste("Municipio", 1:120),
  provincia_codigo = sample(c("08", "17", "25", "43"), 120, replace = TRUE),
  provincia = case_when(
    provincia_codigo == "08" ~ "Barcelona",
    provincia_codigo == "17" ~ "Girona",
    provincia_codigo == "25" ~ "Lleida",
    provincia_codigo == "43" ~ "Tarragona"
  ),
  poblacion_base = round(exp(rnorm(120, log(7000), 0.9))),
  renta_media = round(rnorm(120, 24000, 4000)),
  zona_costera = rbinom(120, 1, 0.35)
)

adopcion <- municipios |>
  mutate(
    ever_pap = rbinom(n(), 1, 0.45),
    anyo_inicio_pap = if_else(
      ever_pap == 1,
      sample(2012:2020, n(), replace = TRUE),
      NA_integer_
    )
  ) |>
  select(codigo_municipio, ever_pap, anyo_inicio_pap)

years <- 2008:2023

df <- expand_grid(
  codigo_municipio = municipios$codigo_municipio,
  year = years
) |>
  left_join(municipios, by = "codigo_municipio") |>
  left_join(adopcion, by = "codigo_municipio") |>
  arrange(codigo_municipio, year) |>
  group_by(codigo_municipio) |>
  mutate(
    tendencia_pob = 1 + 0.006 * (year - min(year)),
    poblacion = round(poblacion_base * tendencia_pob + rnorm(n(), 0, poblacion_base * 0.03)),
    tratamiento = as.integer(!is.na(anyo_inicio_pap) & year >= anyo_inicio_pap),
    rel_time = if_else(tratamiento == 1, year - anyo_inicio_pap, NA_integer_),
    residuos_total = poblacion * runif(n(), 0.35, 0.75) + rnorm(n(), 0, 300),
    residuos_selectiva = residuos_total * (0.28 + 0.015 * (year - min(year)) + 0.12 * tratamiento + rnorm(n(), 0, 0.04)),
    residuos_selectiva = pmax(residuos_selectiva, 0),
    pct_selectiva = 100 * residuos_selectiva / residuos_total
  ) |>
  ungroup() |>
  mutate(
    frac_recogidas_pap = case_when(
      tratamiento == 0 ~ NA_character_,
      tratamiento == 1 & runif(n()) < 0.40 ~ "Orgánica, Papel y cartón, Envases",
      tratamiento == 1 & runif(n()) < 0.65 ~ "Orgánica, Vidrio, Resto",
      tratamiento == 1 ~ "Orgánica, Papel y cartón, Vidrio, Envases, Resto"
    )
  )

set.seed(456)
idx_na_pob <- sample(1:nrow(df), 20)
idx_na_renta <- sample(1:nrow(df), 25)
idx_outlier_pob <- sample(1:nrow(df), 3)

df$poblacion[idx_na_pob] <- NA
df$renta_media[idx_na_renta] <- NA
df$poblacion[idx_outlier_pob] <- df$poblacion[idx_outlier_pob] * 12

df_sucio <- df |>
  rename(
    `Código Municipio` = codigo_municipio,
    `Nombre Municipio` = municipio,
    `Año` = year,
    `Población Total` = poblacion,
    `Residuos Totales (kg)` = residuos_total,
    `% Recogida Selectiva` = pct_selectiva
  )

glimpse(df)
```

# 6. Limpieza inicial de nombres y estructura

## 6.1. Limpiar nombres de columnas

`clean_names()` viene del paquete `janitor`. Convierte nombres con espacios, tildes, símbolos o mayúsculas en nombres cómodos para trabajar en R.

```{r}
names(df_sucio)
```

```{r}
df_limpio_nombres <- df_sucio |>
  clean_names()

names(df_limpio_nombres)
```

Si `clean_names()` da error, normalmente es porque no se cargó `janitor`.

```{r eval=FALSE}
install.packages("janitor")
library(janitor)
```

## 6.2. Renombrar variables

```{r}
df_renombrado <- df |>
  rename(
    residuos_totales = residuos_total,
    porcentaje_selectiva = pct_selectiva
  )

names(df_renombrado) |> head()
```

## 6.3. Seleccionar columnas

```{r}
df_select <- df |>
  select(codigo_municipio, municipio, year, provincia, poblacion, residuos_total)

head(df_select)
```

Eliminar columnas:

```{r}
df_sin_columnas <- df |>
  select(-frac_recogidas_pap)

glimpse(df_sin_columnas)
```

Seleccionar por patrón:

```{r}
df_residuos <- df |>
  select(codigo_municipio, year, starts_with("residuos"), contains("selectiva"))

head(df_residuos)
```

## 6.4. Reordenar columnas

```{r}
df_relocate <- df |>
  relocate(codigo_municipio, municipio, provincia, year)

head(df_relocate)
```

# 7. Inspección rápida de la base

```{r}
dim(df)
names(df)
glimpse(df)
summary(df$poblacion)
```

Número de missing por variable:

```{r}
df |>
  summarise(across(everything(), ~ sum(is.na(.))))
```

Valores distintos en variables de texto:

```{r}
df |>
  summarise(across(where(is.character), n_distinct))
```

Frecuencias:

```{r}
df |>
  count(provincia, sort = TRUE)
```

Frecuencias con porcentaje:

```{r}
df |>
  count(provincia) |>
  mutate(pct = 100 * n / sum(n))
```

# 8. Tipos de variables y conversiones

## 8.1. Character a numeric

A veces los números vienen como texto, especialmente si hay comas decimales.

```{r}
df_texto <- tibble(
  valor_texto = c("1.234,56", "987,10", "12.500,00")
)

df_texto |>
  mutate(
    valor_num = parse_number(
      valor_texto,
      locale = locale(
        decimal_mark = ",",  # separador decimal
        grouping_mark = "."  # separador de miles
      )
    )
  )
```

## 8.2. Numeric a character para códigos

```{r}
codigos <- tibble(
  codigo_num = c(8019, 17001, 25040)
)

codigos |>
  mutate(
    codigo_chr = as.character(codigo_num),
    codigo_pad = str_pad(codigo_chr, width = 5, pad = "0")
  )
```

`str_pad()` añade caracteres a la izquierda o derecha hasta alcanzar una longitud determinada.

## 8.3. Character a factor

```{r}
df_factor <- df |>
  mutate(
    provincia_factor = factor(provincia)
  )

levels(df_factor$provincia_factor)
```

Ordenar categorías:

```{r}
df_tamano <- df |>
  mutate(
    tamano_municipio = case_when(
      poblacion < 1000 ~ "pequeno",
      poblacion < 10000 ~ "mediano",
      poblacion >= 10000 ~ "grande",
      TRUE ~ NA_character_
    ),
    tamano_municipio = factor(
      tamano_municipio,
      levels = c("pequeno", "mediano", "grande")
    )
  )

count(df_tamano, tamano_municipio)
```

## 8.4. Fechas

```{r}
fechas <- tibble(
  fecha_texto = c("15/03/2021", "01/12/2020", "30/06/2019")
)

fechas |>
  mutate(
    fecha = dmy(fecha_texto),
    year = year(fecha),
    month = month(fecha)
  )
```

Funciones habituales:

```{r}
ymd("2021-03-15")
dmy("15/03/2021")
mdy("03/15/2021")
```

# 9. Valores perdidos

Los valores perdidos (`NA`) pueden significar dato no observado, cero real mal codificado, política no aplicable o error de lectura.

## 9.1. Detectar missing values

```{r}
df |>
  summarise(across(everything(), ~ sum(is.na(.))))
```

Por filas:

```{r}
df_missing_filas <- df |>
  mutate(n_missing = rowSums(is.na(across(everything()))))

df_missing_filas |>
  count(n_missing)
```

## 9.2. Filtrar missing

```{r}
df_sin_na_pob <- df |>
  filter(!is.na(poblacion))

nrow(df)
nrow(df_sin_na_pob)
```

## 9.3. Reemplazar missing por un valor fijo

Esto solo tiene sentido si el `NA` significa realmente ausencia.

```{r}
df_replace_na <- df |>
  mutate(
    frac_recogidas_pap = replace_na(frac_recogidas_pap, "sin PaP")
  )

count(df_replace_na, frac_recogidas_pap) |> head()
```

## 9.4. Imputar por media o mediana

La mediana es más robusta a outliers que la media.

```{r}
mediana_pob <- median(df$poblacion, na.rm = TRUE)

df_imp_mediana <- df |>
  mutate(
    poblacion_imp = if_else(
      is.na(poblacion),
      mediana_pob,
      poblacion
    )
  )

sum(is.na(df_imp_mediana$poblacion_imp))
```

## 9.5. Imputar por grupo

```{r}
df_imp_grupo <- df |>
  group_by(provincia, year) |>
  mutate(
    poblacion_imp = if_else(
      is.na(poblacion),
      median(poblacion, na.rm = TRUE),
      poblacion
    )
  ) |>
  ungroup()

sum(is.na(df_imp_grupo$poblacion_imp))
```

## 9.6. Imputar con predicción de un modelo lineal

Si una variable continua tiene missing, puedes predecirla con otras variables observadas. Esto no es causal: es una imputación predictiva.

```{r}
mod_pob <- lm(
  poblacion ~ renta_media + zona_costera + provincia + year,
  data = df
)

df_imp_lm <- df |>
  mutate(
    pred_poblacion = predict(mod_pob, newdata = df),
    poblacion_imp_lm = if_else(
      is.na(poblacion),
      pred_poblacion,
      poblacion
    )
  )

sum(is.na(df_imp_lm$poblacion_imp_lm))
```

Si también hay missing en predictores como `renta_media`, `predict()` puede devolver `NA`.

## 9.7. Imputar una variable binaria con logit

Si la variable con missing es binaria, una opción es estimar un **logit** y sustituir los missing por la probabilidad predicha o por una dummy basada en esa probabilidad.

Creamos missing artificiales en `zona_costera`.

```{r}
set.seed(999)

df_logit_imp <- df |>
  mutate(
    zona_costera_miss = zona_costera,
    zona_costera_miss = if_else(
      row_number() %in% sample(row_number(), 80),
      NA_integer_,
      zona_costera_miss
    )
  )

sum(is.na(df_logit_imp$zona_costera_miss))
```

Estimamos un logit con observaciones no missing.

```{r}
mod_logit <- glm(
  zona_costera_miss ~ provincia + year + tratamiento + pct_selectiva,
  data = df_logit_imp,
  family = binomial(link = "logit")
)
```

Predecimos probabilidades e imputamos.

```{r}
df_logit_imp <- df_logit_imp |>
  mutate(
    pred_zona_costera = predict(
      mod_logit,
      newdata = df_logit_imp,
      type = "response" # devuelve probabilidades entre 0 y 1
    ),

    zona_costera_imp_prob = if_else(
      is.na(zona_costera_miss),
      pred_zona_costera,
      as.numeric(zona_costera_miss)
    ),

    zona_costera_imp_dummy = if_else(
      is.na(zona_costera_miss),
      as.integer(pred_zona_costera >= 0.5),
      zona_costera_miss
    )
  )

df_logit_imp |>
  summarise(
    missing_original = sum(is.na(zona_costera_miss)),
    missing_prob = sum(is.na(zona_costera_imp_prob)),
    missing_dummy = sum(is.na(zona_costera_imp_dummy))
  )
```

Cuándo usar cada opción:

- `zona_costera_imp_prob`: útil si quieres conservar una probabilidad predicha.
- `zona_costera_imp_dummy`: útil si necesitas una variable binaria final.

Advertencias:

- esto no sustituye una estrategia formal de imputación múltiple;
- documenta siempre qué variables usaste para imputar;
- evita usar outcomes post-tratamiento como predictores si luego harás análisis causal.

# 10. Outliers

Un outlier es un valor extremadamente alejado del resto. Puede ser un error o una unidad real excepcional.

## 10.1. Inspección visual

```{r}
ggplot(df, aes(y = poblacion)) +
  geom_boxplot() +
  labs(title = "Boxplot de población") +
  theme_minimal()
```

```{r}
ggplot(df, aes(x = poblacion)) +
  geom_histogram(bins = 40) +
  labs(title = "Histograma de población") +
  theme_minimal()
```

## 10.2. Método IQR

El IQR es el rango intercuartílico: `Q3 - Q1`.

```{r}
q1 <- quantile(df$poblacion, 0.25, na.rm = TRUE)
q3 <- quantile(df$poblacion, 0.75, na.rm = TRUE)
iqr <- q3 - q1

lim_inf <- q1 - 1.5 * iqr
lim_sup <- q3 + 1.5 * iqr

df_outliers_iqr <- df |>
  filter(poblacion < lim_inf | poblacion > lim_sup)

df_outliers_iqr |>
  select(codigo_municipio, municipio, year, poblacion) |>
  head()
```

## 10.3. Método por percentiles

```{r}
p01 <- quantile(df$poblacion, 0.01, na.rm = TRUE)
p99 <- quantile(df$poblacion, 0.99, na.rm = TRUE)

df |>
  filter(poblacion < p01 | poblacion > p99) |>
  select(codigo_municipio, municipio, year, poblacion) |>
  head()
```

## 10.4. Winsorización

La **winsorización** consiste en limitar los valores extremos a un percentil determinado. No elimina observaciones, sino que reduce la influencia de valores extremos.

Ejemplo: valores menores que p01 se sustituyen por p01; valores mayores que p99 se sustituyen por p99.

```{r}
df_winsor <- df |>
  mutate(
    poblacion_w = pmin(
      pmax(poblacion, p01), # sube valores menores que p01 hasta p01
      p99                  # baja valores mayores que p99 hasta p99
    )
  )

summary(df$poblacion)
summary(df_winsor$poblacion_w)
```

## 10.5. Imputación de outliers por mediana

```{r}
mediana_pob <- median(df$poblacion, na.rm = TRUE)

df_outlier_imp <- df |>
  mutate(
    poblacion_imp_outlier = if_else(
      poblacion > p99,
      mediana_pob,
      poblacion
    )
  )

summary(df_outlier_imp$poblacion_imp_outlier)
```

## 10.6. Imputación usando años vecinos

En panel, una opción razonable para un outlier puntual es reemplazarlo por la media del año anterior y posterior del mismo municipio.

```{r}
df_vecinos <- df |>
  arrange(codigo_municipio, year) |>
  group_by(codigo_municipio) |>
  mutate(
    poblacion_lag = lag(poblacion),
    poblacion_lead = lead(poblacion),
    poblacion_imp_vecinos = if_else(
      poblacion > p99 & !is.na(poblacion_lag) & !is.na(poblacion_lead),
      (poblacion_lag + poblacion_lead) / 2,
      poblacion
    )
  ) |>
  ungroup()

summary(df_vecinos$poblacion_imp_vecinos)
```

# 11. Manipulación de strings con `stringr`

## 11.1. Minúsculas, mayúsculas y formato título

```{r}
df_strings <- df |>
  mutate(
    municipio_lower = str_to_lower(municipio),
    provincia_upper = str_to_upper(provincia),
    municipio_title = str_to_title(municipio)
  )

df_strings |>
  select(municipio, municipio_lower, provincia_upper) |>
  head()
```

## 11.2. Quitar espacios

```{r}
texto_espacios <- tibble(
  nombre = c("  Barcelona", "Girona   ", " Sant   Cugat   del   Vallès ")
)

texto_espacios |>
  mutate(
    trim = str_trim(nombre),     # elimina espacios al inicio y final
    squish = str_squish(nombre)  # además reduce múltiples espacios internos a uno
  )
```

## 11.3. Detectar patrones

```{r}
df |>
  mutate(
    tiene_organica = str_detect(
      string = frac_recogidas_pap,
      pattern = regex("orgánica|organica", ignore_case = TRUE)
    )
  ) |>
  count(tiene_organica)
```

## 11.4. Crear dummies desde strings

```{r}
df_frac <- df |>
  mutate(
    frac_clean = replace_na(frac_recogidas_pap, ""),
    frac_clean = str_to_lower(frac_clean),
    frac_clean = str_squish(frac_clean),
    frac_clean = chartr("áéíóúÁÉÍÓÚ", "aeiouAEIOU", frac_clean),
    pap_organica = as.integer(str_detect(frac_clean, "organica")),
    pap_papel = as.integer(str_detect(frac_clean, "papel|paper|carton")),
    pap_vidrio = as.integer(str_detect(frac_clean, "vidrio|vidre")),
    pap_envases = as.integer(str_detect(frac_clean, "envases|envasos")),
    pap_resto = as.integer(str_detect(frac_clean, "resto|resta"))
  )

df_frac |>
  select(frac_recogidas_pap, pap_organica, pap_papel, pap_vidrio, pap_envases, pap_resto) |>
  head(10)
```

## 11.5. Sustituir caracteres

```{r}
texto_tildes <- tibble(
  municipio = c("L'Hospitalet de Llobregat", "Sant Cugat del Vallès", "Móra d'Ebre")
)

texto_tildes |>
  mutate(
    municipio_sin_tildes = chartr("áéíóúàèòÁÉÍÓÚÀÈÒ", "aeiouaeoAEIOUAEO", municipio),
    municipio_guion = str_replace_all(municipio_sin_tildes, " ", "_")
  )
```

## 11.6. Eliminar caracteres

```{r}
codigos_sucios <- tibble(
  codigo = c("08.019", "17-001", "CP:25040", "43 012")
)

codigos_sucios |>
  mutate(
    solo_numeros = str_remove_all(codigo, "[^0-9]"),
    codigo_5 = str_pad(solo_numeros, width = 5, pad = "0")
  )
```

## 11.7. Extraer partes de un string

```{r}
df |>
  mutate(
    provincia_desde_codigo = str_sub(codigo_municipio, 1, 2),
    ultimos_tres = str_sub(codigo_municipio, -3, -1)
  ) |>
  select(codigo_municipio, provincia_desde_codigo, ultimos_tres) |>
  head()
```

Extraer años de texto:

```{r}
texto_anyos <- tibble(
  descripcion = c("Inicio PaP en 2015", "Adopta desde 2020", "Sin información")
)

texto_anyos |>
  mutate(
    anyo_extraido = str_extract(descripcion, "\\d{4}")
  )
```

## 11.8. Separar columnas

```{r}
codigo_nombre <- tibble(
  codigo_nombre = c("08019 - Barcelona", "17001 - Girona", "43148 - Tarragona")
)

codigo_nombre |>
  separate(
    col = codigo_nombre,
    into = c("codigo", "municipio"),
    sep = " - "
  )
```

## 11.9. Unir columnas

```{r}
df |>
  select(codigo_municipio, year) |>
  unite(
    col = id_municipio_year,
    codigo_municipio,
    year,
    sep = "_",
    remove = FALSE
  ) |>
  head()
```

## 11.10. Contar ocurrencias

```{r}
df_frac <- df_frac |>
  mutate(
    n_fracciones_pap = if_else(
      frac_clean == "",
      0L,
      str_count(frac_clean, ",") + 1L
    )
  )

df_frac |>
  count(n_fracciones_pap)
```

## 11.11. Pasar strings a formato largo

```{r}
df_fracciones_long <- df |>
  filter(!is.na(frac_recogidas_pap)) |>
  select(codigo_municipio, year, frac_recogidas_pap) |>
  separate_longer_delim(frac_recogidas_pap, delim = ",") |>
  mutate(
    frac_recogidas_pap = str_squish(frac_recogidas_pap)
  )

df_fracciones_long |> head()
```

## 11.12. Normalizar strings para joins

```{r}
df_keys <- df |>
  mutate(
    municipio_key = str_to_lower(municipio),
    municipio_key = str_squish(municipio_key),
    municipio_key = chartr("áéíóúÁÉÍÓÚ", "aeiouAEIOU", municipio_key),
    municipio_key = str_remove(municipio_key, "^el "),
    municipio_key = str_remove(municipio_key, "^la ")
  )

df_keys |>
  select(municipio, municipio_key) |>
  distinct() |>
  head()
```

# 12. Crear variables nuevas con `mutate`

## 12.1. Variables binarias

```{r}
df_vars <- df |>
  mutate(
    alta_selectiva = as.integer(pct_selectiva >= 50)
  )

count(df_vars, alta_selectiva)
```

## 12.2. Variables categóricas con `case_when`

```{r}
df_vars <- df_vars |>
  mutate(
    tamano_municipio = case_when(
      poblacion < 1000 ~ "pequeno",
      poblacion < 10000 ~ "mediano",
      poblacion >= 10000 ~ "grande",
      TRUE ~ NA_character_
    )
  )

count(df_vars, tamano_municipio)
```

## 12.3. Ratios y porcentajes

```{r}
df_vars <- df_vars |>
  mutate(
    pct_selectiva_recalculada = if_else(
      residuos_total > 0,
      100 * residuos_selectiva / residuos_total,
      NA_real_
    )
  )

df_vars |>
  select(pct_selectiva, pct_selectiva_recalculada) |>
  head()
```

## 12.4. Logs

```{r}
df_vars <- df_vars |>
  mutate(
    log_residuos = log(residuos_total),
    log_residuos_1p = log1p(residuos_total)
  )
```

`log1p(x)` calcula `log(1+x)` y es útil si hay ceros.

## 12.5. Variables lag/lead en panel

```{r}
df_panel <- df |>
  arrange(codigo_municipio, year) |>
  group_by(codigo_municipio) |>
  mutate(
    residuos_lag = lag(residuos_total),
    residuos_lead = lead(residuos_total),
    crecimiento_residuos = residuos_total - lag(residuos_total)
  ) |>
  ungroup()

df_panel |>
  select(codigo_municipio, year, residuos_total, residuos_lag, residuos_lead, crecimiento_residuos) |>
  head(10)
```

## 12.6. Primera fecha de tratamiento

```{r}
df_cohorte <- df |>
  group_by(codigo_municipio) |>
  mutate(
    first_treat_year = if_else(
      any(tratamiento == 1, na.rm = TRUE),
      min(year[tratamiento == 1], na.rm = TRUE),
      0L
    ),
    rel_time = if_else(first_treat_year > 0, year - first_treat_year, NA_integer_)
  ) |>
  ungroup()

df_cohorte |>
  count(first_treat_year) |>
  arrange(first_treat_year)
```

# 13. Filtrar observaciones

```{r}
df_2021 <- df |>
  filter(year == 2021)

nrow(df_2021)
```

```{r}
df_bg <- df |>
  filter(provincia %in% c("Barcelona", "Girona"))

count(df_bg, provincia)
```

Excluir missing:

```{r}
df_no_missing_pob <- df |>
  filter(!is.na(poblacion))

sum(is.na(df_no_missing_pob$poblacion))
```

Filtro por grupo: municipios con todos los años observados.

```{r}
years_all <- sort(unique(df$year))

df_balanced <- df |>
  group_by(codigo_municipio) |>
  filter(n_distinct(year) == length(years_all)) |>
  ungroup()

n_distinct(df_balanced$codigo_municipio)
```

# 14. Ordenar y detectar duplicados

```{r}
df_ordered <- df |>
  arrange(codigo_municipio, year)

head(df_ordered)
```

Duplicados por clave:

```{r}
df |>
  count(codigo_municipio, year) |>
  filter(n > 1)
```

Crear duplicados artificiales:

```{r}
df_con_dup <- bind_rows(
  df,
  df |> slice(1:5)
)

df_con_dup |>
  count(codigo_municipio, year) |>
  filter(n > 1)
```

Eliminar duplicados exactos:

```{r}
df_sin_dup_exactos <- df_con_dup |>
  distinct()

nrow(df_con_dup)
nrow(df_sin_dup_exactos)
```

Resolver duplicados por clave:

```{r}
df_resuelto <- df_con_dup |>
  group_by(codigo_municipio, year) |>
  summarise(
    across(where(is.numeric), ~ mean(.x, na.rm = TRUE)),
    across(where(is.character), first),
    .groups = "drop"
  )

df_resuelto |>
  count(codigo_municipio, year) |>
  filter(n > 1)
```

# 15. Joins y fusiones de bases

```{r}
base_residuos <- df |>
  select(codigo_municipio, year, residuos_total, residuos_selectiva, pct_selectiva)

base_pap <- df |>
  select(codigo_municipio, year, tratamiento, anyo_inicio_pap, frac_recogidas_pap)
```

`left_join()` conserva todas las filas de la izquierda.

```{r}
df_join <- base_residuos |>
  left_join(base_pap, by = c("codigo_municipio", "year"))

glimpse(df_join)
```

Otros joins:

```{r eval=FALSE}
inner_join(base_residuos, base_pap, by = c("codigo_municipio", "year"))
full_join(base_residuos, base_pap, by = c("codigo_municipio", "year"))
anti_join(base_residuos, base_pap, by = c("codigo_municipio", "year"))
semi_join(base_residuos, base_pap, by = c("codigo_municipio", "year"))
```

Comprobar claves antes del join:

```{r}
base_residuos |>
  count(codigo_municipio, year) |>
  filter(n > 1)

base_pap |>
  count(codigo_municipio, year) |>
  filter(n > 1)
```

Ver qué no cruza:

```{r}
anti_join(base_residuos, base_pap, by = c("codigo_municipio", "year")) |> head()
anti_join(base_pap, base_residuos, by = c("codigo_municipio", "year")) |> head()
```

# 16. Agregaciones y resúmenes

Resumen por año:

```{r}
tabla_year <- df |>
  group_by(year) |>
  summarise(
    n_municipios = n_distinct(codigo_municipio),
    residuos_total = sum(residuos_total, na.rm = TRUE),
    pct_selectiva_media = mean(pct_selectiva, na.rm = TRUE),
    .groups = "drop"
  )

tabla_year
```

Resumen por provincia-año:

```{r}
tabla_prov_year <- df |>
  group_by(provincia, year) |>
  summarise(
    residuos_total = sum(residuos_total, na.rm = TRUE),
    residuos_selectiva = sum(residuos_selectiva, na.rm = TRUE),
    pct_selectiva_agregada = 100 * residuos_selectiva / residuos_total,
    .groups = "drop"
  )

tabla_prov_year |> head()
```

Contar municipios tratados por año:

```{r}
df |>
  group_by(year) |>
  summarise(
    n_tratados = n_distinct(codigo_municipio[tratamiento == 1]),
    .groups = "drop"
  )
```

Nuevas adopciones:

```{r}
tabla_adopciones <- df |>
  arrange(codigo_municipio, year) |>
  group_by(codigo_municipio) |>
  mutate(
    adopta_este_anyo = tratamiento == 1 & lag(tratamiento, default = 0) == 0
  ) |>
  ungroup() |>
  group_by(year) |>
  summarise(
    nuevas_adopciones = sum(adopta_este_anyo, na.rm = TRUE),
    .groups = "drop"
  )

tabla_adopciones
```

Municipios nunca tratados:

```{r}
df |>
  group_by(codigo_municipio) |>
  summarise(
    ever_treated = any(tratamiento == 1, na.rm = TRUE),
    .groups = "drop"
  ) |>
  count(ever_treated)
```

# 17. Pivotar datos: largo y ancho

De ancho a largo:

```{r}
df_long <- df |>
  select(codigo_municipio, year, residuos_total, residuos_selectiva) |>
  pivot_longer(
    cols = starts_with("residuos_"),
    names_to = "tipo_residuo",
    values_to = "cantidad"
  )

df_long |> head()
```

De largo a ancho:

```{r}
df_wide <- df_long |>
  pivot_wider(
    names_from = tipo_residuo,
    values_from = cantidad
  )

df_wide |> head()
```

Tabla año por provincia:

```{r}
tabla_wide <- df |>
  group_by(provincia, year) |>
  summarise(
    pct_selectiva = mean(pct_selectiva, na.rm = TRUE),
    .groups = "drop"
  ) |>
  pivot_wider(
    names_from = provincia,
    values_from = pct_selectiva
  )

tabla_wide |> head()
```

# 18. Visualización exploratoria

Series temporales:

```{r}
p_trends <- df |>
  group_by(year, tratamiento) |>
  summarise(
    pct_selectiva = mean(pct_selectiva, na.rm = TRUE),
    .groups = "drop"
  ) |>
  ggplot(aes(year, pct_selectiva, color = factor(tratamiento))) +
  geom_line() +
  geom_point() +
  labs(
    x = "Año",
    y = "% recogida selectiva",
    color = "Tratamiento"
  ) +
  theme_minimal()

p_trends
```

Scatter plot:

```{r}
p_scatter <- ggplot(df, aes(x = residuos_total, y = pct_selectiva)) +
  geom_point(alpha = 0.35) +
  geom_smooth(method = "lm", se = TRUE) +
  labs(
    x = "Residuos totales",
    y = "% recogida selectiva"
  ) +
  theme_minimal()

p_scatter
```

Boxplot:

```{r}
ggplot(df, aes(x = provincia, y = pct_selectiva)) +
  geom_boxplot() +
  labs(
    x = "Provincia",
    y = "% recogida selectiva"
  ) +
  theme_minimal()
```

Histograma:

```{r}
ggplot(df, aes(x = poblacion)) +
  geom_histogram(bins = 40) +
  labs(title = "Distribución de población") +
  theme_minimal()
```

# 19. Exportar resultados

Exportar CSV:

```{r eval=FALSE}
write_csv2(df, "salidas/base_limpia.csv")
write_csv(df, "salidas/base_limpia.csv")
```

Exportar tablas:

```{r eval=FALSE}
write_csv2(tabla_year, "salidas/tabla_resumen_year.csv")
```

Exportar gráficos:

```{r eval=FALSE}
ggsave(
  filename = "salidas/tendencias_pct_selectiva.png",
  plot = p_trends,
  width = 8,
  height = 5,
  dpi = 300
)
```

# 20. Mini-pipeline aplicado a residuos municipales

Esta plantilla está escrita para copiar y adaptar a datos reales.

```{r eval=FALSE}
library(tidyverse)
library(janitor)
library(lubridate)
library(stringr)
library(readr)

pap <- read_csv2("PaP.csv") |> clean_names()
residuos <- read_csv2("Estadisticas_residuos.csv") |> clean_names()

pap <- pap |>
  mutate(codigo_municipio = str_pad(as.character(codigo_municipio), 5, pad = "0"))

residuos <- residuos |>
  mutate(codigo_municipio = str_pad(as.character(codigo_municipio), 5, pad = "0"))

pap |> count(codigo_municipio, year) |> filter(n > 1)
residuos |> count(codigo_municipio, year) |> filter(n > 1)

df <- residuos |>
  left_join(pap, by = c("codigo_municipio", "year"))

df <- df |>
  mutate(
    provincia_codigo = str_sub(codigo_municipio, 1, 2),
    provincia = case_when(
      provincia_codigo == "08" ~ "Barcelona",
      provincia_codigo == "17" ~ "Girona",
      provincia_codigo == "25" ~ "Lleida",
      provincia_codigo == "43" ~ "Tarragona",
      TRUE ~ NA_character_
    )
  )

df <- df |>
  mutate(
    frac_recogidas_pap = replace_na(frac_recogidas_pap, ""),
    frac_clean = str_to_lower(frac_recogidas_pap),
    frac_clean = str_squish(frac_clean),
    frac_clean = chartr("áéíóúàèòÁÉÍÓÚÀÈÒ", "aeiouaeoAEIOUAEO", frac_clean),
    n_fracciones_pap = if_else(frac_clean == "", 0L, str_count(frac_clean, ",") + 1L),
    pap_organica = as.integer(str_detect(frac_clean, "organica|organic|org")),
    pap_papel_carton = as.integer(str_detect(frac_clean, "paper|papel|carton")),
    pap_vidrio = as.integer(str_detect(frac_clean, "vidre|vidrio")),
    pap_envases = as.integer(str_detect(frac_clean, "envas")),
    pap_resto = as.integer(str_detect(frac_clean, "resta|resto"))
  )

df <- df |>
  mutate(
    tratamiento = as.integer(!is.na(anyo_inicio_pap) & year >= anyo_inicio_pap)
  )

df <- df |>
  group_by(codigo_municipio) |>
  mutate(
    G = if_else(
      any(tratamiento == 1, na.rm = TRUE),
      min(year[tratamiento == 1], na.rm = TRUE),
      0L
    ),
    rel_time = if_else(G > 0, year - G, NA_integer_)
  ) |>
  ungroup()

# write_csv2(df, "salidas/base_limpia.csv")
```

# 21. Checklist final de limpieza

```{r}
dim(df)
glimpse(df)

df |>
  summarise(across(everything(), ~ sum(is.na(.))))

df |>
  count(codigo_municipio, year) |>
  filter(n > 1)

range(df$year, na.rm = TRUE)
n_distinct(df$codigo_municipio)

df |>
  group_by(year) |>
  summarise(n_tratados = n_distinct(codigo_municipio[tratamiento == 1]), .groups = "drop") |>
  head()

df |>
  group_by(codigo_municipio) |>
  summarise(ever_treated = any(tratamiento == 1), .groups = "drop") |>
  count(ever_treated)
```

# 22. Errores comunes

1. Leer códigos administrativos como números y perder ceros iniciales.
2. No comprobar duplicados antes de un `join`.
3. Usar `mean()` o `sum()` sin `na.rm = TRUE`.
4. Confundir missing con cero.
5. No limpiar strings antes de crear dummies.
6. Calcular medias simples de porcentajes cuando corresponde ratio agregado.
7. Contar filas en vez de unidades únicas.
8. Crear tratamiento con una fecha mal parseada.
9. Usar variables post-tratamiento como covariables en análisis causal.
10. Exportar CSV con separador/decimal incorrecto.
11. No guardar una base intermedia limpia antes del análisis.
12. No documentar imputaciones, winsorizaciones o decisiones de limpieza.

# 23. Plantilla mínima para examen

```{r eval=FALSE}
library(tidyverse)
library(janitor)
library(lubridate)
library(stringr)
library(readr)

pap <- read_csv2("PaP.csv") |> clean_names()
residuos <- read_csv2("Estadisticas_residuos.csv") |> clean_names()

pap <- pap |>
  mutate(codigo_municipio = str_pad(as.character(codigo_municipio), 5, pad = "0"))

residuos <- residuos |>
  mutate(codigo_municipio = str_pad(as.character(codigo_municipio), 5, pad = "0"))

pap |> count(codigo_municipio, year) |> filter(n > 1)
residuos |> count(codigo_municipio, year) |> filter(n > 1)

df <- residuos |>
  left_join(pap, by = c("codigo_municipio", "year"))

df <- df |>
  mutate(
    provincia_codigo = str_sub(codigo_municipio, 1, 2),
    provincia = case_when(
      provincia_codigo == "08" ~ "Barcelona",
      provincia_codigo == "17" ~ "Girona",
      provincia_codigo == "25" ~ "Lleida",
      provincia_codigo == "43" ~ "Tarragona",
      TRUE ~ NA_character_
    )
  )

df <- df |>
  mutate(
    frac_recogidas_pap = replace_na(frac_recogidas_pap, ""),
    frac_clean = str_to_lower(frac_recogidas_pap),
    frac_clean = str_squish(frac_clean),
    frac_clean = chartr("áéíóúàèòÁÉÍÓÚÀÈÒ", "aeiouaeoAEIOUAEO", frac_clean),
    n_fracciones_pap = if_else(frac_clean == "", 0L, str_count(frac_clean, ",") + 1L),
    pap_organica = as.integer(str_detect(frac_clean, "organica|organic|org")),
    pap_papel_carton = as.integer(str_detect(frac_clean, "paper|papel|carton")),
    pap_vidrio = as.integer(str_detect(frac_clean, "vidre|vidrio")),
    pap_envases = as.integer(str_detect(frac_clean, "envas")),
    pap_resto = as.integer(str_detect(frac_clean, "resta|resto"))
  )

df <- df |>
  mutate(
    tratamiento = as.integer(!is.na(anyo_inicio_pap) & year >= anyo_inicio_pap)
  )

df <- df |>
  group_by(codigo_municipio) |>
  mutate(
    G = if_else(
      any(tratamiento == 1, na.rm = TRUE),
      min(year[tratamiento == 1], na.rm = TRUE),
      0L
    ),
    rel_time = if_else(G > 0, year - G, NA_integer_)
  ) |>
  ungroup()

# write_csv2(df, "salidas/base_limpia.csv")
```
