---
title: "Mini-tutorial práctico: DiD, TWFE y event-study en R"
subtitle: "Chuleta con datos sintéticos para no dudar entre interacción, i(), sunab() y att_gt()"
author: "Ignacio Garijo Campos"
format:
  html:
    toc: true
    toc-depth: 3
    number-sections: true
    theme: cosmo
    code-fold: false
    code-tools: true
execute:
  warning: false
  message: false
---

# Objetivo

Este mini-tutorial resume cómo especificar en R varios modelos de diferencias en diferencias con `fixest` y `did`.

La idea es distinguir claramente cuatro casos:

1. DiD clásico 2x2: grupo tratado + grupo control, fecha común de tratamiento.
2. Event-study clásico: grupo tratado + grupo control, fecha común, efectos dinámicos.
3. TWFE con adopción escalonada: varias cohortes tratadas en años distintos.
4. Estimadores robustos a adopción escalonada: `sunab()` y `att_gt()`.

La regla mental básica es:

> En DiD con efectos fijos, el efecto causal está en la interacción tratamiento × post.  
> En event-study, está en las interacciones entre grupo tratado y tiempo relativo.  
> En adopción escalonada, `treated` o `i(event_time, ever_treated)` son benchmarks; `sunab()` o `att_gt()` son preferibles.

# Paquetes

```{r}
# install.packages(c("tidyverse", "fixest", "did", "modelsummary", "broom"))

library(tidyverse)
library(fixest)
library(did)
library(modelsummary)
library(broom)

theme_set(theme_minimal())
set.seed(12345)
```

# 1. DiD clásico 2x2

## 1.1. Estructura

Este es el caso más sencillo:

- hay un grupo tratado;
- hay un grupo nunca tratado;
- todos los tratados reciben la política en el mismo año;
- hay datos antes y después.

Ejemplo:

- empresas observadas entre 2017 y 2024;
- la política empieza en 2021;
- algunas empresas son tratadas y otras no.

## 1.2. Simulación de datos

```{r}
n_emp <- 800
years <- 2017:2024

empresas_2x2 <- tibble(
  id_empresa = 1:n_emp,
  grupo_tratado = rbinom(n_emp, 1, 0.45),
  sector = sample(c("Industria", "Comercio", "Servicios"), n_emp, replace = TRUE),
  tamano_base = round(exp(rnorm(n_emp, log(20), 0.6))),
  alpha_i = rnorm(n_emp, 0, 4)
)

df_2x2 <- expand_grid(
  id_empresa = empresas_2x2$id_empresa,
  anio = years
) |>
  left_join(empresas_2x2, by = "id_empresa") |>
  mutate(
    post = as.integer(anio >= 2021),
    did = grupo_tratado * post,
    tendencia = 1.2 * (anio - 2017),
    efecto_real = 4 * did,
    empleo = 10 + tamano_base + alpha_i + tendencia + efecto_real + rnorm(n(), 0, 3)
  )

glimpse(df_2x2)
```

## 1.3. DiD manual descriptivo

```{r}
did_manual <- df_2x2 |>
  mutate(periodo = if_else(post == 1, "Post", "Pre")) |>
  group_by(grupo_tratado, periodo) |>
  summarise(empleo_medio = mean(empleo), .groups = "drop") |>
  pivot_wider(names_from = periodo, values_from = empleo_medio) |>
  mutate(cambio = Post - Pre)

did_manual

did_manual |>
  summarise(
    did_manual = cambio[grupo_tratado == 1] - cambio[grupo_tratado == 0]
  )
```

Esto es útil para entender la lógica, pero en examen normalmente usarás una regresión con efectos fijos.

## 1.4. TWFE correcto para DiD 2x2

Con efectos fijos de empresa y año, lo más limpio es:

```{r}
m_2x2_did <- feols(
  empleo ~ did | id_empresa + anio,
  data = df_2x2,
  cluster = ~ id_empresa
)

summary(m_2x2_did)
```

También puedes escribir la interacción directamente:

```{r}
m_2x2_interaccion <- feols(
  empleo ~ grupo_tratado:post | id_empresa + anio,
  data = df_2x2,
  cluster = ~ id_empresa
)

summary(m_2x2_interaccion)
```

Ambas versiones son equivalentes.

## 1.5. Qué NO hace falta incluir

No hace falta incluir `grupo_tratado` ni `post` por separado:

```{r}
m_2x2_redundante <- feols(
  empleo ~ grupo_tratado * post | id_empresa + anio,
  data = df_2x2,
  cluster = ~ id_empresa
)

summary(m_2x2_redundante)
```

`fixest` eliminará por colinealidad las variables absorbidas por los efectos fijos:

- `grupo_tratado` queda absorbida por el efecto fijo de empresa;
- `post` queda absorbida por el efecto fijo de año;
- la interacción es lo que identifica el DiD.

## 1.6. Interpretación

Si el coeficiente de `did` es aproximadamente 4, la interpretación es:

> Tras la política, las empresas tratadas aumentan su empleo en unos 4 trabajadores más que las empresas no tratadas, descontando diferencias fijas entre empresas y shocks comunes de cada año.

# 2. Event-study clásico con fecha común

## 2.1. Cuándo usarlo

Usa un event-study cuando quieras ver:

- si había tendencias distintas antes de la política;
- cómo evoluciona el efecto después;
- si el efecto aparece de golpe o crece gradualmente.

En el caso clásico, todos los tratados empiezan en el mismo año.

```{r}
df_2x2 <- df_2x2 |>
  mutate(event_time = anio - 2021)
```

## 2.2. Especificación correcta con `i()`

```{r}
m_event_2x2 <- feols(
  empleo ~ i(event_time, grupo_tratado, ref = -1) | id_empresa + anio,
  data = df_2x2,
  cluster = ~ id_empresa
)

summary(m_event_2x2)
iplot(m_event_2x2)
```

La parte importante es:

```r
i(event_time, grupo_tratado, ref = -1)
```

Esto crea interacciones entre:

- cada valor de `event_time`;
- el grupo tratado;
- omitiendo `event_time = -1` como referencia.

## 2.3. Interpretación de los coeficientes

- Coeficientes para `event_time < 0`: placebo / pretrends.
- Coeficiente para `event_time = 0`: efecto en el año de inicio.
- Coeficientes para `event_time > 0`: efecto dinámico posterior.

Una buena frase de examen:

> Los coeficientes previos al tratamiento permiten evaluar visualmente la plausibilidad de tendencias paralelas. Si los leads son cercanos a cero, aumenta la credibilidad del diseño. Los coeficientes posteriores muestran la evolución dinámica del efecto.

## 2.4. Error frecuente

No hagas esto:

```{r}
m_event_mal <- feols(
  empleo ~ i(event_time, ref = -1) | id_empresa + anio,
  data = df_2x2,
  cluster = ~ id_empresa
)

summary(m_event_mal)
```

¿Por qué está mal?

Porque `i(event_time, ref = -1)` crea dummies de tiempo relativo para todo el mundo, no solo para el grupo tratado. En un DiD, los coeficientes dinámicos deben ser diferenciales entre tratados y controles.

La forma correcta es:

```r
i(event_time, grupo_tratado, ref = -1)
```

# 3. DiD con adopción escalonada

## 3.1. Estructura

Ahora la política no empieza el mismo año para todos.

Ejemplo:

- algunas empresas reciben apoyo en 2020;
- otras en 2021;
- otras en 2022;
- otras en 2023;
- otras nunca reciben apoyo.

Este caso es muy típico en evaluaciones de políticas públicas.

## 3.2. Simulación de datos escalonados

```{r}
n_emp <- 1000
years <- 2017:2024

empresas_stag <- tibble(
  id_empresa = 1:n_emp,
  first_treat_year = sample(
    c(2020, 2021, 2022, 2023, NA),
    n_emp,
    replace = TRUE,
    prob = c(0.15, 0.18, 0.17, 0.10, 0.40)
  ),
  sector = sample(c("Industria", "Comercio", "Servicios", "TIC"), n_emp, replace = TRUE),
  tamano_base = round(exp(rnorm(n_emp, log(18), 0.7))),
  alpha_i = rnorm(n_emp, 0, 5)
)

df_stag <- expand_grid(
  id_empresa = empresas_stag$id_empresa,
  anio = years
) |>
  left_join(empresas_stag, by = "id_empresa") |>
  mutate(
    ever_treated = as.integer(!is.na(first_treat_year)),
    treated = as.integer(!is.na(first_treat_year) & anio >= first_treat_year),
    event_time = if_else(ever_treated == 1, anio - first_treat_year, NA_real_),
    tendencia = 1.0 * (anio - 2017),
    efecto_real = if_else(
      treated == 1,
      2.5 + 1.2 * pmin(pmax(event_time, 0), 4),
      0
    ),
    empleo = 8 + tamano_base + alpha_i + tendencia + efecto_real + rnorm(n(), 0, 3.5)
  )

df_stag |>
  count(first_treat_year)
```

## 3.3. Crear variables correctamente

En adopción escalonada necesitas:

```{r}
df_stag <- df_stag |>
  mutate(
    cohort = if_else(is.na(first_treat_year), 0, first_treat_year),
    treated = as.integer(cohort != 0 & anio >= cohort),
    ever_treated = as.integer(cohort != 0),
    event_time = if_else(cohort != 0, anio - cohort, NA_real_)
  )

df_stag |>
  summarise(
    empresas = n_distinct(id_empresa),
    nunca_tratadas = n_distinct(id_empresa[cohort == 0]),
    tratadas_alguna_vez = n_distinct(id_empresa[cohort != 0])
  )
```

En `did::att_gt()`, la cohorte de nunca tratados debe ser `0`.

# 4. TWFE simple con adopción escalonada

## 4.1. Modelo benchmark

```{r}
m_stag_twfe <- feols(
  empleo ~ treated | id_empresa + anio,
  data = df_stag,
  cluster = ~ id_empresa
)

summary(m_stag_twfe)
```

Este modelo responde:

> ¿Cuál es el efecto medio TWFE de estar tratado, controlando por efectos fijos de empresa y año?

Pero en adopción escalonada puede ser problemático si:

- los efectos cambian con el tiempo desde el tratamiento;
- los efectos son distintos por cohorte;
- unidades ya tratadas actúan como controles de unidades tratadas más tarde.

Por tanto, úsalo como benchmark, no como resultado principal si puedes evitarlo.

## 4.2. Frase útil

> El TWFE simple se presenta como benchmark. Con adopción escalonada y efectos heterogéneos, puede mezclar comparaciones no deseadas entre cohortes ya tratadas y cohortes tratadas más tarde. Por eso conviene complementarlo con estimadores robustos a heterogeneidad.

# 5. Event-study TWFE con adopción escalonada

## 5.1. Versión benchmark con `i()`

```{r}
m_stag_event_twfe <- feols(
  empleo ~ i(event_time, ever_treated, ref = -1) | id_empresa + anio,
  data = df_stag,
  cluster = ~ id_empresa
)

summary(m_stag_event_twfe)
iplot(m_stag_event_twfe)
```

Esto es útil como gráfico rápido, pero no es el estimador más robusto.

## 5.2. Error frecuente: cargarse los nunca tratados

No hagas esto antes de estimar:

```r
df <- df |> filter(!is.na(event_time))
```

Eso elimina a los nunca tratados y te quedas sin grupo de control.

Si quieres restringir la ventana dinámica pero mantener controles nunca tratados:

```{r}
df_stag_restr <- df_stag |>
  filter(cohort == 0 | between(event_time, -3, 4))

df_stag_restr |>
  summarise(
    empresas = n_distinct(id_empresa),
    nunca_tratadas = n_distinct(id_empresa[cohort == 0])
  )
```

Y entonces:

```{r}
m_stag_event_restr <- feols(
  empleo ~ i(event_time, ever_treated, ref = -1) | id_empresa + anio,
  data = df_stag_restr,
  cluster = ~ id_empresa
)

summary(m_stag_event_restr)
iplot(m_stag_event_restr)
```

# 6. Event-study robusto con `sunab()`

## 6.1. Cuándo usarlo

`sunab()` implementa una lógica tipo Sun & Abraham para adopción escalonada.

Es una opción muy cómoda dentro de `fixest`.

```{r}
m_sunab <- feols(
  empleo ~ sunab(first_treat_year, anio) | id_empresa + anio,
  data = df_stag,
  cluster = ~ id_empresa
)

summary(m_sunab)
iplot(m_sunab)
```

## 6.2. Ventaja

`sunab(first_treat_year, anio)` sabe que:

- `first_treat_year` es la cohorte;
- `anio` es el tiempo calendario;
- los nunca tratados tienen `first_treat_year = NA`;
- hay adopción escalonada.

## 6.3. Frase útil

> Uso `sunab()` porque permite estimar un event-study con adopción escalonada evitando algunas comparaciones problemáticas del TWFE dinámico convencional.

# 7. Estimador Callaway-Sant'Anna con `did::att_gt()`

## 7.1. Preparación

`att_gt()` necesita:

- outcome: `yname`;
- tiempo: `tname`;
- identificador individual: `idname`;
- cohorte de primer tratamiento: `gname`;
- cohorte 0 para nunca tratados.

Además, el identificador debe ser numérico en algunas configuraciones.

```{r}
df_stag_did <- df_stag |>
  mutate(
    id_num = as.numeric(id_empresa),
    cohort = if_else(is.na(first_treat_year), 0, first_treat_year)
  )
```

## 7.2. Estimación

```{r}
m_attgt <- att_gt(
  yname = "empleo",
  tname = "anio",
  idname = "id_num",
  gname = "cohort",
  data = df_stag_did,
  panel = TRUE,
  control_group = "notyettreated",
  est_method = "dr",
  bstrap = TRUE,
  biters = 100,
  cband = TRUE
)

summary(m_attgt)
```

## 7.3. Agregación simple

```{r}
m_attgt_simple <- aggte(m_attgt, type = "simple")
summary(m_attgt_simple)
```

Esto da un ATT medio agregado.

## 7.4. Event-study dinámico

```{r}
m_attgt_dynamic <- aggte(m_attgt, type = "dynamic")
summary(m_attgt_dynamic)
ggdid(m_attgt_dynamic)
```

## 7.5. `notyettreated` vs `nevertreated`

Puedes comparar dos grupos de control:

```{r}
m_attgt_never <- att_gt(
  yname = "empleo",
  tname = "anio",
  idname = "id_num",
  gname = "cohort",
  data = df_stag_did,
  panel = TRUE,
  control_group = "nevertreated",
  est_method = "dr",
  bstrap = TRUE,
  biters = 100,
  cband = TRUE
)

simple_notyet <- aggte(m_attgt, type = "simple")
simple_never <- aggte(m_attgt_never, type = "simple")

modelsummary(
  list(
    "not-yet-treated" = simple_notyet,
    "never-treated" = simple_never
  )
)
```

Interpretación:

- `notyettreated`: usa como controles a unidades que todavía no han recibido tratamiento.
- `nevertreated`: usa solo unidades que nunca reciben tratamiento.
- Si ambos dan resultados similares, es una buena señal de robustez.

# 8. Añadir covariables

## 8.1. En TWFE

Puedes añadir covariables que cambian en el tiempo:

```{r}
df_stag <- df_stag |>
  mutate(
    ventas = 100 + 4 * tamano_base + 5 * (anio - 2017) + rnorm(n(), 0, 20)
  )

m_twfe_cov <- feols(
  empleo ~ treated + ventas | id_empresa + anio,
  data = df_stag,
  cluster = ~ id_empresa
)

summary(m_twfe_cov)
```

Pero cuidado: si `ventas` puede estar afectada por el tratamiento, controlarla puede introducir sesgo. En general, usa covariables predeterminadas o claramente exógenas.

## 8.2. Covariables fijas

Variables como sector o tamaño base quedan absorbidas por efectos fijos de empresa:

```{r}
m_twfe_sector <- feols(
  empleo ~ treated + sector + tamano_base | id_empresa + anio,
  data = df_stag,
  cluster = ~ id_empresa
)

summary(m_twfe_sector)
```

`fixest` probablemente eliminará `sector` y `tamano_base` porque no cambian dentro de empresa.

## 8.3. En `att_gt()`

Con `att_gt()` puedes usar `xformla`.

```{r}
m_attgt_cov <- att_gt(
  yname = "empleo",
  tname = "anio",
  idname = "id_num",
  gname = "cohort",
  data = df_stag_did,
  panel = TRUE,
  control_group = "notyettreated",
  est_method = "dr",
  xformla = ~ tamano_base + sector,
  bstrap = TRUE,
  biters = 100,
  cband = TRUE
)

summary(aggte(m_attgt_cov, type = "simple"))
```

Aquí sí tiene sentido incluir covariables fijas porque el estimador no funciona igual que un TWFE con efectos fijos individuales absorbentes en la fórmula.

# 9. Chuleta final

## Caso A: DiD clásico, fecha común

```r
df <- df |>
  mutate(
    post = as.integer(year >= 2021),
    did = treated_group * post
  )

feols(y ~ did | id + year, data = df, cluster = ~ id)
```

O directamente:

```r
feols(y ~ treated_group:post | id + year, data = df, cluster = ~ id)
```

## Caso B: event-study clásico, fecha común

```r
df <- df |>
  mutate(event_time = year - 2021)

feols(
  y ~ i(event_time, treated_group, ref = -1) | id + year,
  data = df,
  cluster = ~ id
)
```

## Caso C: adopción escalonada, TWFE benchmark

```r
df <- df |>
  mutate(
    treated = as.integer(!is.na(first_treat_year) & year >= first_treat_year)
  )

feols(y ~ treated | id + year, data = df, cluster = ~ id)
```

## Caso D: adopción escalonada, event-study benchmark

```r
df <- df |>
  mutate(
    ever_treated = as.integer(!is.na(first_treat_year)),
    event_time = year - first_treat_year
  )

feols(
  y ~ i(event_time, ever_treated, ref = -1) | id + year,
  data = df,
  cluster = ~ id
)
```

## Caso E: adopción escalonada robusta con `sunab()`

```r
feols(
  y ~ sunab(first_treat_year, year) | id + year,
  data = df,
  cluster = ~ id
)
```

## Caso F: adopción escalonada robusta con `att_gt()`

```r
df <- df |>
  mutate(
    cohort = if_else(is.na(first_treat_year), 0, first_treat_year)
  )

att_gt(
  yname = "y",
  tname = "year",
  idname = "id",
  gname = "cohort",
  data = df,
  panel = TRUE,
  control_group = "notyettreated"
)
```

# 10. Errores comunes

## Error 1: meter `treated_group` y `post` con efectos fijos

No es grave, pero es redundante:

```r
feols(y ~ treated_group + post + did | id + year, data = df)
```

Mejor:

```r
feols(y ~ did | id + year, data = df)
```

## Error 2: event-study sin interacción

Mal:

```r
feols(y ~ i(event_time, ref = -1) | id + year, data = df)
```

Bien:

```r
feols(y ~ i(event_time, treated_group, ref = -1) | id + year, data = df)
```

## Error 3: eliminar nunca tratados

Mal:

```r
df <- df |> filter(!is.na(event_time))
```

Bien:

```r
df <- df |> filter(cohort == 0 | between(event_time, -3, 4))
```

## Error 4: controlar por variables postratamiento

Evita usar covariables que puedan ser consecuencia del tratamiento:

```r
feols(y ~ did + ventas_post | id + year, data = df)
```

Mejor usar variables predeterminadas o no controlar.

# 11. Qué escribir en un examen

## DiD clásico

> Estimo un modelo de diferencias en diferencias con efectos fijos de unidad y año. El coeficiente de la interacción tratado × post mide el cambio diferencial del grupo tratado tras la política respecto al grupo de control, descontando diferencias fijas entre unidades y shocks comunes temporales.

## Event-study

> La especificación dinámica permite evaluar la plausibilidad de tendencias paralelas antes de la política y analizar la evolución temporal del efecto. Se omite el periodo -1 como referencia.

## Adopción escalonada

> Dado que las unidades reciben el tratamiento en distintos años, el TWFE convencional puede ser problemático si existen efectos heterogéneos por cohorte o por tiempo desde el tratamiento. Por ello, uso el TWFE como benchmark y complemento con estimadores robustos a adopción escalonada.

## Supuesto clave

> La interpretación causal descansa en el supuesto de tendencias paralelas: en ausencia de la política, las unidades tratadas habrían seguido una evolución similar a la de las unidades de control.

# 12. Mini-ejercicio para practicar

Con `df_stag`, intenta responder:

1. Estima el efecto del tratamiento sobre `empleo` con TWFE simple.
2. Estima un event-study con `i(event_time, ever_treated, ref = -1)`.
3. Estima un event-study robusto con `sunab()`.
4. Estima un `att_gt()` con `notyettreated`.
5. Repite usando `nevertreated`.
6. Compara resultados.
7. Escribe 5 líneas interpretando supuestos, magnitud y limitaciones.

```{r}
# Tu código aquí
```

# Conclusión

La decisión práctica es:

| Situación | Especificación recomendada |
|---|---|
| Tratamiento único, fecha común | `feols(y ~ treated:post | id + year)` |
| Fecha común y dinámica | `feols(y ~ i(event_time, treated, ref = -1) | id + year)` |
| Adopción escalonada simple | `feols(y ~ treated | id + year)` como benchmark |
| Adopción escalonada dinámica | `sunab(first_treat_year, year)` o `att_gt()` |
| Dudas sobre controles | usar solo predeterminados; evitar postratamiento |

La forma más segura de no equivocarte es preguntarte siempre:

1. ¿Hay una fecha común o adopción escalonada?
2. ¿Quiero un efecto medio o dinámica?
3. ¿Estoy interactuando el tiempo relativo con el grupo tratado?
4. ¿Estoy manteniendo a los nunca tratados en la muestra?
5. ¿Estoy usando controles pretratamiento?
